# Análisis de Correspondencias Múltiples

A continuación se muestra el Análisis de Correspondencias Múltiples (ACM) de los datos SaberPro 2022-2.

Se realiza un ACM para cada una de los distintos tipos de variables que cuenta la base de datos (Variables relacionadas con la información personal, Variables relacionadas con la información académica y Variables relacionadas con la información socioeconómica). En cada uno de los ACM se muestra la variable cuantitativa correspondiente al puntaje global como variable suplementaria.

```{r}
#| echo: false
#| results: hide
#| message: false
#| warning: false

library(FactoClass)
library(Factoshiny)
library(factoextra)
library(plotly)
library(knitr)
library(DT)
library(GDAtools)
library(readr)
library(dplyr)

# 4 cifras significativas y sin notación científica:
options(digits = 4, scipen = 999) 

#setwd("C:\\Users\\soffy\\OneDrive\\Escritorio\\Universidad\\Multivariada\\Consumers")

# Carga de datos originales
saberpro <- read_delim("DATA_ICFES_SABERPROPROFESIONAL_2022-2.TXT", delim = "¬", escape_double = FALSE, trim_ws = TRUE)
kable(head(saberpro), digits=2) 

# nuestros datos
data <- saberpro[,-c(1,2,5:9,13:15,17:21,23:26,28:34,49:54,56:62,65,67:70,72:75,77:82,84:86,88:90,92:94,96:98,100:102,104:109)]

# genero
sum(is.na(data$ESTU_GENERO)) # hay 5 NA'S
data$ESTU_GENERO <- ifelse(is.na(data$ESTU_GENERO), "Desconocido", data$ESTU_GENERO)
data$ESTU_GENERO <- as.factor(data$ESTU_GENERO)
table(data$ESTU_GENERO)

# edad
# esta la quitamos
library(stringr)
edad <- str_sub(data$ESTU_FECHANACIMIENTO,7,10)
edad<-as.numeric(edad)
edades<-2023-edad
summary(edades)

# etnia
sum(is.na(data$ESTU_TIENEETNIA)) # 775 na's
data$ESTU_TIENEETNIA <- ifelse(is.na(data$ESTU_TIENEETNIA), "Desconocido", data$ESTU_TIENEETNIA)
data$ESTU_TIENEETNIA <- as.factor(data$ESTU_TIENEETNIA)
table(data$ESTU_TIENEETNIA)

# depto
data$ESTU_DEPTO_RESIDE<-ifelse(data$ESTU_DEPTO_RESIDE %in% c("BARCELONA","BUENOS AIRES","FRANKFURT","HOUSTON","LIMA","MIAMI","NUEVA YORK","PARIS","QUEBEC","ROMA","SACRAMENTO","SANTIAGO DE CHILE","SAO PAULO","SEUL","TRENTON"),"EXTRANJERO",data$ESTU_DEPTO_RESIDE)
sum(is.na(data$ESTU_DEPTO_RESIDE))
length(unique(data$ESTU_DEPTO_RESIDE)) # hay 35 pq son mas los extranjeros y NAs
data$ESTU_DEPTO_RESIDE <- ifelse(is.na(data$ESTU_DEPTO_RESIDE), "Desconocido", data$ESTU_DEPTO_RESIDE)
data$ESTU_DEPTO_RESIDE <- as.factor(data$ESTU_DEPTO_RESIDE)
data <- data %>%
  mutate(ESTU_DEPTO_RESIDE = case_when(
    ESTU_DEPTO_RESIDE == "BOGOTÁ" ~ ESTU_DEPTO_RESIDE,
    ESTU_DEPTO_RESIDE == "Desconocido" ~ "Desconocido",
    TRUE ~ "OTRO"
  ))
data$ESTU_DEPTO_RESIDE <- as.factor(data$ESTU_DEPTO_RESIDE)
table(data$ESTU_DEPTO_RESIDE)


# estado civil
sum(is.na(data$ESTU_ESTADOCIVIL)) # 580 na's
data$ESTU_ESTADOCIVIL <- ifelse(is.na(data$ESTU_ESTADOCIVIL), "Desconocido", ifelse(data$ESTU_ESTADOCIVIL=="Casado","C",ifelse(data$ESTU_ESTADOCIVIL=="Separado y/o Viudo","SyoV",ifelse(data$ESTU_ESTADOCIVIL=="Soltero","S","UL"))))
data$ESTU_ESTADOCIVIL <- as.factor(data$ESTU_ESTADOCIVIL)
table(data$ESTU_ESTADOCIVIL)

# valor matricula
## recodificamos para que quede como factor
sum(is.na(data$ESTU_VALORMATRICULAUNIVERSIDAD)) # 2194 na's
data$ESTU_VALORMATRICULAUNIVERSIDAD <- ifelse(is.na(data$ESTU_VALORMATRICULAUNIVERSIDAD), "Desconocido", ifelse(data$ESTU_VALORMATRICULAUNIVERSIDAD=="Menos de 500 mil","m500",ifelse(data$ESTU_VALORMATRICULAUNIVERSIDAD=="Entre 500 mil y menos de 1 millón","e500m1",ifelse(data$ESTU_VALORMATRICULAUNIVERSIDAD=="Entre 1 millón y menos de 2.5 millones","e1m2.5",ifelse(data$ESTU_VALORMATRICULAUNIVERSIDAD=="Entre 2.5 millones y menos de 4 millones","e2.5m4",ifelse(data$ESTU_VALORMATRICULAUNIVERSIDAD=="Entre 4 millones y menos de 5.5 millones","e4m5.5",ifelse(data$ESTU_VALORMATRICULAUNIVERSIDAD=="Entre 5.5 millones y menos de 7 millones","e5.5m7",ifelse(data$ESTU_VALORMATRICULAUNIVERSIDAD=="Más de 7 millones","M7","NP"))))))))
data$ESTU_VALORMATRICULAUNIVERSIDAD <- factor(data$ESTU_VALORMATRICULAUNIVERSIDAD, levels = c("m500","e500m1", "e1m2.5", "e2.5m4","e4m5.5","e5.5m7","M7","NP","Desconocido"))
table(data$ESTU_VALORMATRICULAUNIVERSIDAD)

# capacitacion del examen
sum(is.na(data$ESTU_COMOCAPACITOEXAMENSB11)) # 2069 na's
data$ESTU_COMOCAPACITOEXAMENSB11 <- ifelse(is.na(data$ESTU_COMOCAPACITOEXAMENSB11), "Desconocido", ifelse(data$ESTU_COMOCAPACITOEXAMENSB11=="No realizó ninguna prueba de preparación","Ninguna",ifelse(data$ESTU_COMOCAPACITOEXAMENSB11=="Repasó por cuenta propia","CuentaPropia","Curso")))
data$ESTU_COMOCAPACITOEXAMENSB11 <- as.factor(data$ESTU_COMOCAPACITOEXAMENSB11)
table(data$ESTU_COMOCAPACITOEXAMENSB11)


# semestre que cursa
sum(is.na(data$ESTU_SEMESTRECURSA)) # 2194 na's
data$ESTU_SEMESTRECURSA<-ifelse(data$ESTU_SEMESTRECURSA %in% c("01","02","03","04","05","06"),"06m",ifelse(data$ESTU_SEMESTRECURSA=="12 o más","12M",data$ESTU_SEMESTRECURSA))
data$ESTU_SEMESTRECURSA <- ifelse(is.na(data$ESTU_SEMESTRECURSA), "Desconocido", data$ESTU_SEMESTRECURSA)
data$ESTU_SEMESTRECURSA <- as.factor(data$ESTU_SEMESTRECURSA)
table(data$ESTU_SEMESTRECURSA)

# educacion papa
sum(is.na(data$FAMI_EDUCACIONPADRE)) # 4738 na's
data$FAMI_EDUCACIONPADRE <- ifelse(is.na(data$FAMI_EDUCACIONPADRE), "Desconocido", ifelse(data$FAMI_EDUCACIONPADRE=="Educación profesional completa","EPC",ifelse(data$FAMI_EDUCACIONPADRE=="Educación profesional incompleta","EPI",ifelse(data$FAMI_EDUCACIONPADRE=="No Aplica","NAp",ifelse(data$FAMI_EDUCACIONPADRE=="No sabe","NS",ifelse(data$FAMI_EDUCACIONPADRE=="Postgrado","Post",ifelse(data$FAMI_EDUCACIONPADRE=="Primaria completa","PC",ifelse(data$FAMI_EDUCACIONPADRE=="Primaria incompleta","PI",ifelse(data$FAMI_EDUCACIONPADRE=="Secundaria (Bachillerato) completa","BC",ifelse(data$FAMI_EDUCACIONPADRE=="Secundaria (Bachillerato) incompleta","BI",ifelse(data$FAMI_EDUCACIONPADRE=="Técnica o tecnológica completa","TTC",ifelse(data$FAMI_EDUCACIONPADRE=="Técnica o tecnológica incompleta","TTI",data$FAMI_EDUCACIONPADRE))))))))))))
data$FAMI_EDUCACIONPADRE <- as.factor(data$FAMI_EDUCACIONPADRE)
table(data$FAMI_EDUCACIONPADRE)

# educacion mama
sum(is.na(data$FAMI_EDUCACIONMADRE)) # 4886 na's
data$FAMI_EDUCACIONMADRE <- ifelse(is.na(data$FAMI_EDUCACIONMADRE), "Desconocido", ifelse(data$FAMI_EDUCACIONMADRE=="Educación profesional completa","EPC",ifelse(data$FAMI_EDUCACIONMADRE=="Educación profesional incompleta","EPI",ifelse(data$FAMI_EDUCACIONMADRE=="No Aplica","NAp",ifelse(data$FAMI_EDUCACIONMADRE=="No sabe","NS",ifelse(data$FAMI_EDUCACIONMADRE=="Postgrado","Post",ifelse(data$FAMI_EDUCACIONMADRE=="Primaria completa","PC",ifelse(data$FAMI_EDUCACIONMADRE=="Primaria incompleta","PI",ifelse(data$FAMI_EDUCACIONMADRE=="Secundaria (Bachillerato) completa","BC",ifelse(data$FAMI_EDUCACIONMADRE=="Secundaria (Bachillerato) incompleta","BI",ifelse(data$FAMI_EDUCACIONMADRE=="Técnica o tecnológica completa","TTC",ifelse(data$FAMI_EDUCACIONMADRE=="Técnica o tecnológica incompleta","TTI",data$FAMI_EDUCACIONMADRE))))))))))))
data$FAMI_EDUCACIONMADRE <- as.factor(data$FAMI_EDUCACIONMADRE)
table(data$FAMI_EDUCACIONMADRE)

# ocupacion papa
sum(is.na(data$FAMI_OCUPACIONPADRE)) # 2060 na's
data$FAMI_OCUPACIONPADRE <- ifelse(is.na(data$FAMI_OCUPACIONPADRE), "Desconocido", ifelse(data$FAMI_OCUPACIONPADRE=="Empleado con cargo como director o gerente general","EDGG",ifelse(data$FAMI_OCUPACIONPADRE=="Empleado de nivel auxiliar o administrativo","ENAA",ifelse(data$FAMI_OCUPACIONPADRE=="Empleado de nivel directivo","END",ifelse(data$FAMI_OCUPACIONPADRE=="Empleado de nivel técnico o profesional","ENTP",ifelse(data$FAMI_OCUPACIONPADRE=="Empleado obrero u operario","EOO",ifelse(data$FAMI_OCUPACIONPADRE=="Empresario","Emp",ifelse(data$FAMI_OCUPACIONPADRE=="Hogar","H",ifelse(data$FAMI_OCUPACIONPADRE=="Otra actividad u ocupación","OAO", ifelse(data$FAMI_OCUPACIONPADRE=="Pensionado","Pen",ifelse(data$FAMI_OCUPACIONPADRE=="Pequeño empresario","PE",ifelse(data$FAMI_OCUPACIONPADRE=="Profesional independiente","PI","TCP"))))))))))))
data$FAMI_OCUPACIONPADRE <- as.factor(data$FAMI_OCUPACIONPADRE)
table(data$FAMI_OCUPACIONPADRE)

# ocupacion mama
sum(is.na(data$FAMI_OCUPACIONMADRE)) # 2060 na's
data$FAMI_OCUPACIONMADRE <- ifelse(is.na(data$FAMI_OCUPACIONMADRE), "Desconocido", ifelse(data$FAMI_OCUPACIONMADRE=="Empleado con cargo como director o gerente general","EDGG",ifelse(data$FAMI_OCUPACIONMADRE=="Empleado de nivel auxiliar o administrativo","ENAA",ifelse(data$FAMI_OCUPACIONMADRE=="Empleado de nivel directivo","END",ifelse(data$FAMI_OCUPACIONMADRE=="Empleado de nivel técnico o profesional","ENTP",ifelse(data$FAMI_OCUPACIONMADRE=="Empleado obrero u operario","EOO",ifelse(data$FAMI_OCUPACIONMADRE=="Empresario","Emp",ifelse(data$FAMI_OCUPACIONMADRE=="Hogar","H",ifelse(data$FAMI_OCUPACIONMADRE=="Otra actividad u ocupación","OAO", ifelse(data$FAMI_OCUPACIONMADRE=="Pensionado","Pen",ifelse(data$FAMI_OCUPACIONMADRE=="Pequeño empresario","PE",ifelse(data$FAMI_OCUPACIONMADRE=="Profesional Independiente","PI","TCP"))))))))))))
data$FAMI_OCUPACIONMADRE <- as.factor(data$FAMI_OCUPACIONMADRE)
table(data$FAMI_OCUPACIONMADRE)

# estrato
sum(is.na(data$FAMI_ESTRATOVIVIENDA)) # 5531 na's
data$FAMI_ESTRATOVIVIENDA <- ifelse(is.na(data$FAMI_ESTRATOVIVIENDA), "Desconocido", data$FAMI_ESTRATOVIVIENDA)
data$FAMI_ESTRATOVIVIENDA <- as.factor(data$FAMI_ESTRATOVIVIENDA)
table(data$FAMI_ESTRATOVIVIENDA)


# internet
sum(is.na(data$FAMI_TIENEINTERNET)) # 5697 na's
data$FAMI_TIENEINTERNET <- ifelse(is.na(data$FAMI_TIENEINTERNET), "Desconocido", data$FAMI_TIENEINTERNET)
data$FAMI_TIENEINTERNET <- as.factor(data$FAMI_TIENEINTERNET)
table(data$FAMI_TIENEINTERNET)

# computador
sum(is.na(data$FAMI_TIENECOMPUTADOR)) # 6163 na's
data$FAMI_TIENECOMPUTADOR <- ifelse(is.na(data$FAMI_TIENECOMPUTADOR), "Desconocido", data$FAMI_TIENECOMPUTADOR)
data$FAMI_TIENECOMPUTADOR <- as.factor(data$FAMI_TIENECOMPUTADOR)
table(data$FAMI_TIENECOMPUTADOR)

# lavadora
sum(is.na(data$FAMI_TIENELAVADORA)) # 6354 na's
data$FAMI_TIENELAVADORA <- ifelse(is.na(data$FAMI_TIENELAVADORA), "Desconocido", data$FAMI_TIENELAVADORA)
data$FAMI_TIENELAVADORA <- as.factor(data$FAMI_TIENELAVADORA)
table(data$FAMI_TIENELAVADORA)

# microogas
sum(is.na(data$FAMI_TIENEHORNOMICROOGAS)) # 7019 na's
data$FAMI_TIENEHORNOMICROOGAS <- ifelse(is.na(data$FAMI_TIENEHORNOMICROOGAS), "Desconocido", data$FAMI_TIENEHORNOMICROOGAS)
data$FAMI_TIENEHORNOMICROOGAS <- as.factor(data$FAMI_TIENEHORNOMICROOGAS)
table(data$FAMI_TIENEHORNOMICROOGAS)

# tv
sum(is.na(data$FAMI_TIENESERVICIOTV)) # 5801 na's
data$FAMI_TIENESERVICIOTV <- ifelse(is.na(data$FAMI_TIENESERVICIOTV), "Desconocido", data$FAMI_TIENESERVICIOTV)
data$FAMI_TIENESERVICIOTV <- as.factor(data$FAMI_TIENESERVICIOTV)
table(data$FAMI_TIENESERVICIOTV)

# auto
sum(is.na(data$FAMI_TIENEAUTOMOVIL)) # 7187 na's
data$FAMI_TIENEAUTOMOVIL <- ifelse(is.na(data$FAMI_TIENEAUTOMOVIL), "Desconocido", data$FAMI_TIENEAUTOMOVIL)
data$FAMI_TIENEAUTOMOVIL <- as.factor(data$FAMI_TIENEAUTOMOVIL)
table(data$FAMI_TIENEAUTOMOVIL)

# moto
sum(is.na(data$FAMI_TIENEMOTOCICLETA)) # 7525 na's
data$FAMI_TIENEMOTOCICLETA <- ifelse(is.na(data$FAMI_TIENEMOTOCICLETA), "Desconocido", data$FAMI_TIENEMOTOCICLETA)
data$FAMI_TIENEMOTOCICLETA <- as.factor(data$FAMI_TIENEMOTOCICLETA)
table(data$FAMI_TIENEMOTOCICLETA)

# consola
sum(is.na(data$FAMI_TIENECONSOLAVIDEOJUEGOS)) # 7993 na's
data$FAMI_TIENECONSOLAVIDEOJUEGOS <- ifelse(is.na(data$FAMI_TIENECONSOLAVIDEOJUEGOS), "Desconocido", data$FAMI_TIENECONSOLAVIDEOJUEGOS)
data$FAMI_TIENECONSOLAVIDEOJUEGOS <- as.factor(data$FAMI_TIENECONSOLAVIDEOJUEGOS)
table(data$FAMI_TIENECONSOLAVIDEOJUEGOS)

# horas trabaja
sum(is.na(data$ESTU_HORASSEMANATRABAJA)) # 6867 na's
data$ESTU_HORASSEMANATRABAJA <- ifelse(is.na(data$ESTU_HORASSEMANATRABAJA), "Desconocido", data$ESTU_HORASSEMANATRABAJA)
data$ESTU_HORASSEMANATRABAJA <- factor(data$ESTU_HORASSEMANATRABAJA, levels = c("0", "Menos de 10 horas", "Entre 11 y 20 horas", "Entre 21 y 30 horas", "Más de 30 horas", "Desconocido"))
table(data$ESTU_HORASSEMANATRABAJA)

# grupo de referencia
sum(is.na(data$GRUPOREFERENCIA)) # 0 na's
data$GRUPOREFERENCIA<-ifelse(data$GRUPOREFERENCIA=="ADMINISTRACIÓN Y AFINES","AdmYAfin",ifelse(data$GRUPOREFERENCIA=="ARQUITECTURA Y URBANISMO","ArqYUrb",ifelse(data$GRUPOREFERENCIA=="BELLAS ARTES Y DISEÑO","BelArtYDis",ifelse(data$GRUPOREFERENCIA=="CIENCIAS AGROPECUARIAS","CienAgr",ifelse(data$GRUPOREFERENCIA=="CIENCIAS MILITARES Y NAVALES","CienMilYNav",ifelse(data$GRUPOREFERENCIA=="CIENCIAS NATURALES Y EXACTAS","CienNatYExac",ifelse(data$GRUPOREFERENCIA=="CIENCIAS SOCIALES","CienSoc",ifelse(data$GRUPOREFERENCIA=="COMUNICACIÓN, PERIODISMO Y PUBLICIDAD","ComuPerYPub",ifelse(data$GRUPOREFERENCIA=="CONTADURÍA Y AFINES","ContYAfin",ifelse(data$GRUPOREFERENCIA=="DERECHO","Derecho",ifelse(data$GRUPOREFERENCIA=="ECONOMÍA","Economía",ifelse(data$GRUPOREFERENCIA=="ECONOMÍA, ADMINISTRACIÓN, CONTADURÍA Y AFINES - UNIVERSITARIA","EcAdContYAfinU",ifelse(data$GRUPOREFERENCIA=="EDUCACIÓN","Educación",ifelse(data$GRUPOREFERENCIA=="ENFERMERÍA","Enfermeria",ifelse(data$GRUPOREFERENCIA=="GRUPO REFERENCIA NACIONAL","GrupRefNal", ifelse(data$GRUPOREFERENCIA=="GRUPO REFERENCIA NACIONAL UNIVERSITARIO","GrupRefNalU", ifelse(data$GRUPOREFERENCIA=="HUMANIDADES","Hum", ifelse(data$GRUPOREFERENCIA=="INGENIERÍA","Inge", ifelse(data$GRUPOREFERENCIA=="MEDICINA","Med", ifelse(data$GRUPOREFERENCIA=="PSICOLOGÍA","Psic", ifelse(data$GRUPOREFERENCIA=="RECREACIÓN Y DEPORTES","RecYDep", "salud")))))))))))))))))))))
data$GRUPOREFERENCIA<- as.factor(data$GRUPOREFERENCIA)
table(data$GRUPOREFERENCIA)
str(data$GRUPOREFERENCIA) # 22 niveles

# metodo
sum(is.na(data$ESTU_METODO_PRGM)) # 0 na's
data$ESTU_METODO_PRGM <- ifelse(data$ESTU_METODO_PRGM == "DISTANCIA VITUAL", "distVirtual", ifelse(data$ESTU_METODO_PRGM=="DISTANCIA","distancia","presencial"))
data$ESTU_METODO_PRGM<- as.factor(data$ESTU_METODO_PRGM)
table(data$ESTU_METODO_PRGM)

# caracter academico institucion
sum(is.na(data$INST_CARACTER_ACADEMICO)) # 0 na's
data$INST_CARACTER_ACADEMICO<-ifelse(data$INST_CARACTER_ACADEMICO=="INSTITUCIÓN TECNOLÓGICA","InstTec",ifelse(data$INST_CARACTER_ACADEMICO=="INSTITUCIÓN UNIVERSITARIA","InstUni", ifelse(data$INST_CARACTER_ACADEMICO=="TÉCNICA PROFESIONAL","TecProf", "Universidad")))
data$INST_CARACTER_ACADEMICO<- as.factor(data$INST_CARACTER_ACADEMICO)
table(data$INST_CARACTER_ACADEMICO)

names(data)[29:33]<-c("cuanti","lec","ciu","ing","esc")
```

```{r}
#| echo: false
#| eval: false

# NO ES NECESARIO RECODIFICAR LAS VARIABLES
#Recodificación puntaje cuati
percentiles <- quantile(data$cuanti, probs = c(0.2, 0.4, 0.6, 0.8))

data$cuantiCAT <- cut(data$cuanti,
                    breaks = c(-Inf, percentiles[1], percentiles[2], percentiles[3], percentiles[4], Inf),
                    labels = c("Bajo", "Medio Bajo", "Medio", "Medio Alto", "Alto"))


# Recodificación puntaje lec
percentiles <- quantile(data$lec, probs = c(0.2, 0.4, 0.6, 0.8))

data$lecCAT <- cut(data$lec,
                    breaks = c(-Inf, percentiles[1], percentiles[2], percentiles[3], percentiles[4], Inf),
                    labels = c("Bajo", "Medio Bajo", "Medio", "Medio Alto", "Alto"))


# Recodificación puntaje ciu
percentiles <- quantile(data$ciu, probs = c(0.2, 0.4, 0.6, 0.8))

data$ciuCAT <- cut(data$ciu,
                    breaks = c(-Inf, percentiles[1], percentiles[2], percentiles[3], percentiles[4], Inf),
                    labels = c("Bajo", "Medio Bajo", "Medio", "Medio Alto", "Alto"))


# Recodificación puntaje ing
percentiles <- quantile(data$ing, probs = c(0.2, 0.4, 0.6, 0.8))

data$ingCAT <- cut(data$ing,
                    breaks = c(-Inf, percentiles[1], percentiles[2], percentiles[3], percentiles[4], Inf),
                    labels = c("Bajo", "Medio Bajo", "Medio", "Medio Alto", "Alto"))


# Recodificación puntaje esc
percentiles <- quantile(data$esc, probs = c(0.2, 0.4, 0.6, 0.8))

data$escCAT <- cut(data$esc,
                    breaks = c(-Inf, percentiles[1], percentiles[2], percentiles[3], percentiles[4], Inf),
                    labels = c("Bajo", "Medio Bajo", "Medio", "Medio Alto", "Alto"))


# Recodificación puntaje global
percentiles <- quantile(data$PUNT_GLOBAL, probs = c(0.2, 0.4, 0.6, 0.8))

data$globalCAT <- cut(data$PUNT_GLOBAL,
                    breaks = c(-Inf, percentiles[1], percentiles[2], percentiles[3], percentiles[4], Inf),
                    labels = c("Bajo", "Medio Bajo", "Medio", "Medio Alto", "Alto"))
```

## Variables relacionadas con la información personal

### Dimensiones para el ACM

```{r}
#| echo: false

Y <- data[,c(1,3,4,6,10:13,23)]
#str(Y)

acm <- MCA(Y, graph=FALSE)

fviz_screeplot(acm, addlabels = TRUE, ylim = c(0, 20))

```

Como en el ACM existen ejes que se consideran "parásitos", se utiliza el **Criterio de Benzécri** para determinar con cuantos ejes realizar el ACM. Luego de aplicar dicho criterio, se obtiene la siguiente inercia para los ejes:

```{r}
#| echo: false
# Criterio de Benzecri

## Haciendo las cuentas uno mismo:
s <- ncol(Y)
l <- acm$eig[acm$eig[,1] > 1/s, 1]
tau <- ( s / (s - 1) )^2 * ( l - (1/s) )^2
ptau <- tau / sum( tau ) * 100
barplot(ptau, col="darkred", ylim = c(0,75))
```

La inercia en cada eje luego de aplicar el **criterio de Benzécri** es

```{r}
#| echo: false
#library(GDAtools)
ptau <- modif.rate(acm)$modif[, 1] # cuanta inercia queda
#head(ptau)

ejes <- c()
for(i in 1:length(ptau)){
  ejes <- rbind(ejes,paste0("Eje ",i))
}

tabla_ejes <- data.frame(Ejes=ejes,Inercia=ptau)
#str(tabla_ejes)
kable(tabla_ejes, digits = 4)
```

Entonces, se realiza el análisis con 3 ejes para el ACM.

### Contribución de las variables al eje 1

```{r}
#| echo: false
fviz_contrib(acm, choice = "var", axes = 1, top=6) # top=6 para que muestre quienes contribuyen más
```
Podemos ver que las que más contribuyen al primer eje son las categorías "desconocido" de las distintas variables, veremos a qué nos lleva esto más adelante.

### Contribución de las variables al eje 2

```{r}
#| echo: false
fviz_contrib(acm, choice = "var", axes = 2, top=6) # top=6 para que muestre quienes contribuyen más
```
La mayor contribución en este eje también es dado por categorías "desconocido", por lo que la variabilidad de estas categorías fue capturada en el primer y segundo eje, de ahí, ya empiezan a aparecer categorías distintas.

### Contribución de las variables al eje 3

```{r}
#| echo: false
fviz_contrib(acm, choice = "var", axes = 3, top=23) # top=6 para que muestre quienes contribuyen más
```
La mayor contribución en este eje es dado por categorías referentes a la ocupación y la educación de los padres.

### Representación de las variables

```{r}
#| echo: false
#| warning: false
fviz_mca_var(acm, axes = c(1,2),
             choice = "mca.cor", repel = TRUE, 
             ggtheme = theme_minimal())

# sospechoso pq no cambia
# fviz_mca_var(acm, axes = c(1,3),
#              choice = "mca.cor", repel = TRUE, 
#              ggtheme = theme_minimal())

## Haciendo el gráfico con ggplot:
ggplot(data = acm$var$eta2, aes(x = `Dim 3`, y = `Dim 2`)) +
  geom_point(colour = "red") + xlim(0,0.7) + ylim(0,0.7) +
  geom_text(label=rownames(acm$var$eta2), colour = "red", hjust=1) +
  theme_minimal()

```

### Visualización del puntaje global

```{r}
#| echo: false
Ys <- cbind(data$PUNT_GLOBAL, Y)
res.mca <- MCA(Ys, graph=FALSE, quanti.sup = 1)

fviz_mca_var(res.mca, axes=c(1,2), 
             choice="quanti.sup",
             ggtheme=theme_minimal())

fviz_mca_var(res.mca, axes=c(3,2), 
             choice="quanti.sup",
             ggtheme=theme_minimal())
```

```{r}
#| echo: false
#| eval: false

# se ve imundo
fviz_mca_var(acm, axes = c(1,2), col.var = "cos2", repel = TRUE, 
             gradient.cols = c("#00AFBB", "#E7B800", "#FC4E07"),
             ggtheme = theme_minimal())
```

```{r}
#| echo: false

nombres_originales <- rownames(acm$var$coord)
nombres_variables <- unique(gsub("_[^_]+$", "", nombres_originales))

for (i in seq_along(nombres_variables)) {
  # Usar gsub para reemplazar el nombre de la variable por un número
  nombres_modificados <- gsub(nombres_variables[i], as.character(i), nombres_originales)
  
  # Actualizar los nombres en el objeto ACM
  nombres_originales <- nombres_modificados
}

rownames(acm$var$coord) <- nombres_originales
rownames(acm$var$v.test) <- nombres_originales
```

::: callout-note
Para los siguientes ACMs, se graficaron los planos factoriales separando por variables y luego el plano factorial con todas las variables. En cada eje se acotó a un intervalo más pequeño para que se pueda apreciar de mejor manera la representación de las distintas variables, debido a que las categorías "desconocido" que hacen referencia a los valores faltantes en cada variable son las que más pesan, llevando a que tengan coordenadas que en proporción a las otras categorías son muy grandes, sin embargo, en el plano factorial con todas las variables se graficó tanto acotando como sin acotar, principalmente para apreciar esta diferencia. Además, para facilitar la visualización se recodificaron las variables con el fin de que las etiquetas de cada categoría sean más legibles. Se obviará la categoría desconocido en la mayoría de las variables ya que siempre estaba relacionada al primer eje y no parecía decir nada relevante.
:::


::: panel-tabset

### 1. Sexo

Las coordenadas son:

```{r}
#| echo: false

visualizar <- acm$var
coordenas <- visualizar$coord

coord <- data.frame(coordenas)
kable(coord[1:3,1:3], digits = 4)
```

Los valores test son:

```{r}
#| echo: false

valores_test <- visualizar$v.test

val_test <- data.frame(valores_test)
#str(val_test)
kable(val_test[1:3,1:3], digits = 4)

fviz_mca_var(acm, axes = c(1,2), col.var = "cos2", repel = TRUE, 
             gradient.cols = c("#00AFBB", "#E7B800", "#FC4E07"), 
             select.var = list(name=c("1_Desconocido",
                                      "1_F",
                                      "1_M")),
             ggtheme = theme_minimal()) +
  coord_cartesian(xlim = c(-0.25, 0.5), ylim = c(-1, 1))

fviz_mca_var(acm, axes = c(3,2), col.var = "cos2", repel = TRUE, 
             gradient.cols = c("#00AFBB", "#E7B800", "#FC4E07"), 
             select.var = list(name=c("1_Desconocido",
                                      "1_F",
                                      "1_M")),
             ggtheme = theme_minimal()) +
  coord_cartesian(xlim = c(-1.8, 1.8), ylim = c(-1, 1))


# fviz_mca_var(acm, axes = c(1,2),
#              repel = TRUE, 
#              select.var = list(name=c("ESTU_GENERO_Desconocido",
#                                       "ESTU_GENERO_F",
#                                       "ESTU_GENERO_M")),
#              ggtheme = theme_minimal())
```


### 2. Etnia

Las coordenadas son:

```{r}
#| echo: false

kable(coord[4:6,1:3], digits = 4)
```

Los valores test son:

```{r}
#| echo: false

kable(val_test[4:6,1:3], digits = 4)

fviz_mca_var(acm, axes = c(1,2), col.var = "cos2", repel = TRUE, 
             gradient.cols = c("#00AFBB", "#E7B800", "#FC4E07"), 
             select.var = list(name=c("2_Desconocido ",
                                      "2_Si",
                                      "2_No")),
             ggtheme = theme_minimal()) +
  coord_cartesian(xlim = c(-0.25, 0.5), ylim = c(-1, 1))

fviz_mca_var(acm, axes = c(3,2), col.var = "cos2", repel = TRUE, 
             gradient.cols = c("#00AFBB", "#E7B800", "#FC4E07"), 
             select.var = list(name=c("2_Desconocido ",
                                      "2_Si",
                                      "2_No")),
             ggtheme = theme_minimal()) +
  coord_cartesian(xlim = c(-1.8, 1.8), ylim = c(-1, 1))
```

### 3. Departamento

Las coordenadas son:

```{r}
#| echo: false

kable(coord[7:9,1:3], digits = 4)
```

Los valores test son:

```{r}
#| echo: false

kable(val_test[7:9,1:3], digits = 4)

fviz_mca_var(acm, axes = c(1,2), col.var = "cos2", repel = TRUE, 
             gradient.cols = c("#00AFBB", "#E7B800", "#FC4E07"), 
             select.var = list(name=c("3_BOGOTÁ",
                                      "3_Desconocido",
                                      "3_OTRO")),
             ggtheme = theme_minimal()) +
  coord_cartesian(xlim = c(-0.25, 0.5), ylim = c(-1, 1))

fviz_mca_var(acm, axes = c(3,2), col.var = "cos2", repel = TRUE, 
             gradient.cols = c("#00AFBB", "#E7B800", "#FC4E07"), 
             select.var = list(name=c("3_BOGOTÁ",
                                      "3_Desconocido",
                                      "3_OTRO")),
             ggtheme = theme_minimal()) +
  coord_cartesian(xlim = c(-1.8, 1.8), ylim = c(-1, 1))
```

### 4. Estado civil

Las coordenadas son:

```{r}
#| echo: false

kable(coord[10:14,1:3], digits = 4)
```

Los valores test son:

```{r}
#| echo: false

kable(val_test[10:14,1:3], digits = 4)

fviz_mca_var(acm, axes = c(1,2), col.var = "cos2", repel = TRUE, 
             gradient.cols = c("#00AFBB", "#E7B800", "#FC4E07"), 
             select.var = list(name=c("4_C ",
                                      "4_Desconocido",
                                      "4_S",
                                      "4_SyV",
                                      "4_UL")),
             ggtheme = theme_minimal()) +
  coord_cartesian(xlim = c(-0.25, 0.5), ylim = c(-1, 1))

fviz_mca_var(acm, axes = c(3,2), col.var = "cos2", repel = TRUE, 
             gradient.cols = c("#00AFBB", "#E7B800", "#FC4E07"), 
             select.var = list(name=c("4_C ",
                                      "4_Desconocido",
                                      "4_S",
                                      "4_SyV",
                                      "4_UL")),
             ggtheme = theme_minimal()) +
  coord_cartesian(xlim = c(-1.8, 1.8), ylim = c(-1, 1))
```

### 5. Educación padre

Las coordenadas son:

```{r}
#| echo: false

kable(coord[15:27,1:3], digits = 4)
```

Los valores test son:

```{r}
#| echo: false

kable(val_test[15:27,1:3], digits = 4)

fviz_mca_var(acm, axes = c(1,2), col.var = "cos2", repel = TRUE, 
             gradient.cols = c("#00AFBB", "#E7B800", "#FC4E07"), 
             select.var = list(name=c("5_BC",
                                      "5_BI",
                                      "5_Desconocido",
                                      "5_EPC",
                                      "5_EPI",
                                      "5_NAp",
                                      "5_Ninguno",
                                      "5_NS",
                                      "5_PC",
                                      "5_PI",
                                      "5_Post",
                                      "5_TTC",
                                      "5_TTI")),
             ggtheme = theme_minimal()) +
  coord_cartesian(xlim = c(-0.25, 0.5), ylim = c(-1, 1))

fviz_mca_var(acm, axes = c(3,2), col.var = "cos2", repel = TRUE, 
             gradient.cols = c("#00AFBB", "#E7B800", "#FC4E07"), 
             select.var = list(name=c("5_BC",
                                      "5_BI",
                                      "5_Desconocido",
                                      "5_EPC",
                                      "5_EPI",
                                      "5_NAp",
                                      "5_Ninguno",
                                      "5_NS",
                                      "5_PC",
                                      "5_PI",
                                      "5_Post",
                                      "5_TTC",
                                      "5_TTI")),
             ggtheme = theme_minimal()) +
  coord_cartesian(xlim = c(-1.8, 1.8), ylim = c(-1, 1))
```

### 6. Educación madre

Las coordenadas son:

```{r}
#| echo: false

kable(coord[28:40,1:3], digits = 4)
```

Los valores test son:

```{r}
#| echo: false

kable(val_test[28:40,1:3], digits = 4)

fviz_mca_var(acm, axes = c(1,2), col.var = "cos2", repel = TRUE, 
             gradient.cols = c("#00AFBB", "#E7B800", "#FC4E07"), 
             select.var = list(name=c("6_BC",
                                      "6_BI",
                                      "6_Desconocido",
                                      "6_EPC",
                                      "6_EPI",
                                      "6_NAp",
                                      "6_Ninguno",
                                      "6_NS",
                                      "6_PC",
                                      "6_PI",
                                      "6_Post",
                                      "6_TTC",
                                      "6_TTI")),
             ggtheme = theme_minimal()) +
  coord_cartesian(xlim = c(-0.25, 0.5), ylim = c(-1, 1))

fviz_mca_var(acm, axes = c(3,2), col.var = "cos2", repel = TRUE, 
             gradient.cols = c("#00AFBB", "#E7B800", "#FC4E07"), 
             select.var = list(name=c("6_BC",
                                      "6_BI",
                                      "6_Desconocido",
                                      "6_EPC",
                                      "6_EPI",
                                      "6_NAp",
                                      "6_Ninguno",
                                      "6_NS",
                                      "6_PC",
                                      "6_PI",
                                      "6_Post",
                                      "6_TTC",
                                      "6_TTI")),
             ggtheme = theme_minimal()) +
  coord_cartesian(xlim = c(-1.8, 1.8), ylim = c(-1, 1))
```

### 7. Ocupación padre

Las coordenadas son:

```{r}
#| echo: false

kable(coord[41:53,1:3], digits = 4)
```

Los valores test son:

```{r}
#| echo: false

kable(val_test[41:53,1:3], digits = 4)

fviz_mca_var(acm, axes = c(1,2), col.var = "cos2", repel = TRUE, 
             gradient.cols = c("#00AFBB", "#E7B800", "#FC4E07"), 
             select.var = list(name=c("7_Desconocido",
                                      "7_EDGG",
                                      "7_Emp",
                                      "7_ENAA",
                                      "7_END",
                                      "7_ENTP",
                                      "7_EOO",
                                      "7_H",
                                      "7_OAO",
                                      "7_PE",
                                      "7_Pen",
                                      "7_PI",
                                      "7_TCP")),
             ggtheme = theme_minimal()) +
  coord_cartesian(xlim = c(-0.25, 0.5), ylim = c(-1, 1))

fviz_mca_var(acm, axes = c(3,2), col.var = "cos2", repel = TRUE, 
             gradient.cols = c("#00AFBB", "#E7B800", "#FC4E07"), 
             select.var = list(name=c("7_Desconocido",
                                      "7_EDGG",
                                      "7_Emp",
                                      "7_ENAA",
                                      "7_END",
                                      "7_ENTP",
                                      "7_EOO",
                                      "7_H",
                                      "7_OAO",
                                      "7_PE",
                                      "7_Pen",
                                      "7_PI",
                                      "7_TCP")),
             ggtheme = theme_minimal()) +
  coord_cartesian(xlim = c(-1.8, 1.8), ylim = c(-1.8, 1.8))
```

### 8. Ocupación madre

Las coordenadas son:

```{r}
#| echo: false

kable(coord[54:66,1:3], digits = 4)
```

Los valores test son:

```{r}
#| echo: false

kable(val_test[54:66,1:3], digits = 4)

fviz_mca_var(acm, axes = c(1,2), col.var = "cos2", repel = TRUE, 
             gradient.cols = c("#00AFBB", "#E7B800", "#FC4E07"), 
             select.var = list(name=c("8_Desconocido",
                                      "8_EDGG",
                                      "8_Emp",
                                      "8_ENAA",
                                      "8_END",
                                      "8_ENTP",
                                      "8_EOO",
                                      "8_H",
                                      "8_OAO",
                                      "8_PE",
                                      "8_Pen",
                                      "8_PI",
                                      "8_TCP")),
             ggtheme = theme_minimal()) +
  coord_cartesian(xlim = c(-0.25, 0.5), ylim = c(-1, 1))

fviz_mca_var(acm, axes = c(3,2), col.var = "cos2", repel = TRUE, 
             gradient.cols = c("#00AFBB", "#E7B800", "#FC4E07"), 
             select.var = list(name=c("8_Desconocido",
                                      "8_EDGG",
                                      "8_Emp",
                                      "8_ENAA",
                                      "8_END",
                                      "8_ENTP",
                                      "8_EOO",
                                      "8_H",
                                      "8_OAO",
                                      "8_PE",
                                      "8_Pen",
                                      "8_PI",
                                      "8_TCP")),
             ggtheme = theme_minimal()) +
  coord_cartesian(xlim = c(-1.8, 1.8), ylim = c(-1.8, 1.8))
```

### 9. Horas trabaja

Las coordenadas son:

```{r}
#| echo: false

kable(coord[67:72,1:3], digits = 4)
```

Los valores test son:

```{r}
#| echo: false

kable(val_test[67:72,1:3], digits = 4)

fviz_mca_var(acm, axes = c(1,2), col.var = "cos2", repel = TRUE, 
             gradient.cols = c("#00AFBB", "#E7B800", "#FC4E07"), 
             select.var = list(name=c("9_0",
                                      "9_Menos de 10 horas",
                                      "9_Entre 11 y 20 horas",
                                      "9_Entre 21 y 30 horas",
                                      "9_Más de 30 horas",
                                      "9_Desconocido")),
             ggtheme = theme_minimal()) +
  coord_cartesian(xlim = c(-0.25, 0.5), ylim = c(-1, 1))

fviz_mca_var(acm, axes = c(3,2), col.var = "cos2", repel = TRUE, 
             gradient.cols = c("#00AFBB", "#E7B800", "#FC4E07"), 
             select.var = list(name=c("9_0",
                                      "9_Menos de 10 horas",
                                      "9_Entre 11 y 20 horas",
                                      "9_Entre 21 y 30 horas",
                                      "9_Más de 30 horas",
                                      "9_Desconocido")),
             ggtheme = theme_minimal()) +
  coord_cartesian(xlim = c(-1.8, 1.8), ylim = c(-1, 1))
```
:::

Teniendo en cuenta las coordenadas del puntaje global, encontrándose en el cuarto cuadrante de los planos plano, las conclusiones a las que se llegan son muy parecidas a las que se obtuvieron en el ACP. Los estudiantes con características como hombre, sin etnia, que viven en Bogotá, con estado civil soltero, con padres y madres con niveles de educación superior, mejores puestos laborales y menos horas de trabajo, tienen en promedio mejores puntajes que el resto. El primer eje no parece aportar información relevante, el segundo parece reafirmar las conclusiones halladas en el ACP y el tercer eje también parece reafirmar estas conclusiones. 

```{r}
#| echo: false
fviz_mca_var(acm, axes = c(1,2), col.var = "cos2", repel = TRUE, 
             gradient.cols = c("#00AFBB", "#E7B800", "#FC4E07"),
             ggtheme = theme_minimal())

fviz_mca_var(acm, axes = c(1,2), col.var = "cos2", repel = TRUE, 
             gradient.cols = c("#00AFBB", "#E7B800", "#FC4E07"),
             ggtheme = theme_minimal()) +
  coord_cartesian(xlim = c(-0.25, 0.5), ylim = c(-1, 1))

```
Vemos que sin acotar en el primer y segundo eje, la mayoría de las categorías están muy cerca al centro, mientras que las categorías desconocido se encuentran por lo general muy alejadas de el centro, lo cual era esperable pues estos individuos son los que tenían valores faltantes, que por lo general eran una pequeña cantidad, por lo que su variabilidad es muy grande.

Acotando en los ejes, podemos ver que las características relacionadas a un mejor nivel socioeconómico y a menos responsabilidades, como padres y madres en mejores cargos, padres y madres con mejores niveles educativos, estar soltero, no trabajar, se encuentran concentradas en el cuarto cuadrante del plano, en donde también se encuentran las coordenadas del puntaje global. 
```{r}
#| echo: false
fviz_mca_var(acm, axes = c(3,2), col.var = "cos2", repel = TRUE, 
             gradient.cols = c("#00AFBB", "#E7B800", "#FC4E07"),
             ggtheme = theme_minimal())

fviz_mca_var(acm, axes = c(3,2), col.var = "cos2", repel = TRUE, 
             gradient.cols = c("#00AFBB", "#E7B800", "#FC4E07"),
             ggtheme = theme_minimal()) +
  coord_cartesian(xlim = c(-1.8, 1.8), ylim = c(-1, 1))

```
Vemos que sin acotar el tercer eje, la mayoría de las categorías están muy cerca al centro, y las categorías desconocido aunque están lejos, no es de la misma manera que con el primer o segundo eje. 

Acotando en los ejes, podemos ver prácticamente lo mismo, aunque en este plano factorial algunas categorías "desconocido" se pueden apreciar más cerca a las demás variables, concretamente concentrándose en el tercer cuadrante. De ahí, no se aprecia a simple vista una agrupación nueva.

En resumen, vemos que los datos parecen llevarnos a la misma conclusión que en el caso del ACP.

## Variables relacionadas con la información académica

### Dimensiones para el ACM

```{r}
#| echo: false

Y <- data[,c(8,9,27,28)]
#str(Y)

acm <- MCA(Y, graph=FALSE)

fviz_screeplot(acm, addlabels = TRUE, ylim = c(0, 20))

```

Se utiliza el **Criterio de Benzecri** para determinar con cuantos ejes realizar el ACM. Luego de aplicar dicho criterio, se obtiene la siguiente inercia para los ejes:

```{r}
#| echo: false
# Criterio de Benzecri

## Haciendo las cuentas uno mismo:
s <- ncol(Y)
l <- acm$eig[acm$eig[,1] > 1/s, 1]
tau <- ( s / (s - 1) )^2 * ( l - (1/s) )^2
ptau <- tau / sum( tau ) * 100
barplot(ptau, col="darkred", ylim = c(0,75))
```

La inercia en cada eje luego de aplicar el **criterio de Benzécri** es

```{r}
#| echo: false
#library(GDAtools)
ptau <- modif.rate(acm)$modif[, 1] # cuanta inercia queda
#head(ptau)

ejes <- c()
for(i in 1:length(ptau)){
  ejes <- rbind(ejes,paste0("Eje ",i))
}

tabla_ejes <- data.frame(Ejes=ejes,Inercia=ptau)
#str(tabla_ejes)
kable(tabla_ejes, digits = 4)
```

Entonces, se realiza el análisis con 2 ejes para el ACM.

### Contribución de las variables al eje 1

```{r}
#| echo: false
fviz_contrib(acm, choice = "var", axes = 1, top=6) # top=6 para que muestre quienes contribuyen más
```
De nuevo las categorías que más contribuyen al primer eje son las de desconocido.

### Contribución de las variables al eje 2

```{r}
#| echo: false
fviz_contrib(acm, choice = "var", axes = 2, top=11) # top=6 para que muestre quienes contribuyen más
```

Las contribuciones al segundo eje se ven principalmente en la modalidad de estudio y el tipo de institución a la que el estudiante pertenece, y no se ve un aporte de las categorías desconocido.

### Representación de las variables

```{r}
#| echo: false
fviz_mca_var(acm, axes = c(1,2),
             choice = "mca.cor", repel = TRUE, 
             ggtheme = theme_minimal())

# sospechoso pq no cambia
# fviz_mca_var(acm, axes = c(1,3),
#              choice = "mca.cor", repel = TRUE, 
#              ggtheme = theme_minimal())

# ggplot(data = acm$var$eta2, aes(x = `Dim 3`, y = `Dim 2`)) +
#   geom_point(colour = "red") + xlim(0,0.7) + ylim(0,0.7) + 
#   geom_text(label=rownames(acm$var$eta2), colour = "red", hjust=1) + 
#   theme_minimal()

```

### Visualización del puntaje global

```{r}
#| echo: false
Ys <- cbind(data$PUNT_GLOBAL, data$GRUPOREFERENCIA ,Y)
res.mca <- MCA(Ys, graph=FALSE, quali.sup = c(2), quanti.sup = 1)

fviz_mca_var(res.mca, axes=c(1,2), 
             choice="quanti.sup",
             ggtheme=theme_minimal())

```

```{r}
#| echo: false
#| eval: false

# se ve imundo
fviz_mca_var(res.mca, axes = c(1,2), col.var = "cos2", repel = TRUE, 
             gradient.cols = c("#00AFBB", "#E7B800", "#FC4E07"),
             ggtheme = theme_minimal())
```

```{r}
#| echo: false

nombres_originales <- rownames(acm$var$coord)
nombres_variables <- unique(gsub("_[^_]+$", "", nombres_originales))[1:2]

for (i in seq_along(nombres_variables)) {
  # Usar gsub para reemplazar el nombre de la variable por un número
  nombres_modificados <- gsub(nombres_variables[i], as.character(i), nombres_originales)
  
  # Actualizar los nombres en el objeto ACM
  nombres_originales <- nombres_modificados
}

rownames(acm$var$coord) <- nombres_originales
rownames(acm$var$v.test) <- nombres_originales
rownames(res.mca$var$coord) <- nombres_originales

```

::: panel-tabset

### 1. Capacitación examen

Las coordenadas son:

```{r}
#| echo: false

visualizar <- acm$var
coordenas <- visualizar$coord

coord <- data.frame(coordenas)
kable(coord[1:4,1:2], digits = 4)
```

Los valores test son:

```{r}
#| echo: false

valores_test <- visualizar$v.test

val_test <- data.frame(valores_test)
#str(val_test)
kable(val_test[1:4,1:2], digits = 4)

fviz_mca_var(acm, axes = c(1,2), col.var = "cos2", repel = TRUE, 
             gradient.cols = c("#00AFBB", "#E7B800", "#FC4E07"), 
             select.var = list(name=c("1_CuentaPropia",
                                      "1_Curso",
                                      "1_Desconocido",
                                      "1_Ninguna")),
             ggtheme = theme_minimal()) +
  coord_cartesian(xlim = c(-0.4, 0.4), ylim = c(-1.5, 2.5))

# fviz_mca_var(acm, axes = c(3,2), col.var = "cos2", repel = TRUE, 
#              gradient.cols = c("#00AFBB", "#E7B800", "#FC4E07"), 
#              select.var = list(name=c("ESTU_COMOCAPACITOEXAMENSB11_CuentaPropia",
#                                       "ESTU_COMOCAPACITOEXAMENSB11_Curso",
#                                       "ESTU_COMOCAPACITOEXAMENSB11_Desconocido",
#                                       "ESTU_COMOCAPACITOEXAMENSB11_Ninguna")),
#              ggtheme = theme_minimal())

#fviz_mca_var(res.mca, repel = TRUE,
#             ggtheme= theme_minimal())
```

### 2. Semestre que cursa

Las coordenadas son:

```{r}
#| echo: false

kable(coord[5:12,1:2], digits = 4)
```

Los valores test son:

```{r}
#| echo: false

kable(val_test[5:12,1:2], digits = 4)

fviz_mca_var(acm, axes = c(1,2), col.var = "cos2", repel = TRUE, 
             gradient.cols = c("#00AFBB", "#E7B800", "#FC4E07"), 
             select.var = list(name=c("2_06m",
                                      "2_07",
                                      "2_08",
                                      "2_09",
                                      "2_10",
                                      "2_11",
                                      "2_12M",
                                      "2_Desconocido")),
             ggtheme = theme_minimal()) +
  coord_cartesian(xlim = c(-0.4, 0.4), ylim = c(-1.5, 2.5))

# fviz_mca_var(acm, axes = c(3,2), col.var = "cos2", repel = TRUE, 
#              gradient.cols = c("#00AFBB", "#E7B800", "#FC4E07"), 
#              select.var = list(name=c("ESTU_SEMESTRECURSA_06m",
#                                       "ESTU_SEMESTRECURSA_07",
#                                       "ESTU_SEMESTRECURSA_08",
#                                       "ESTU_SEMESTRECURSA_09",
#                                       "ESTU_SEMESTRECURSA_10",
#                                       "ESTU_SEMESTRECURSA_11",
#                                       "ESTU_SEMESTRECURSA_12M",
#                                       "ESTU_SEMESTRECURSA_Desconocido")),
#              ggtheme = theme_minimal())
```

### 3. Grupo referencia

Se dejó como variable suplementaria ya que tiene 22 categorías

Las coordenadas son:

```{r}
#| echo: false

coordenas_sup <- res.mca$quali.sup$coord


coord_sup <- data.frame(coordenas_sup)
kable(coord_sup[4:25,1:2], digits = 4)

```


```{r}
#| echo: false
#| warning: false 

valores_test_sup <- res.mca$quali.sup$v.test

val_test_sup <- data.frame(valores_test_sup)
kable(val_test_sup[4:25,1:2], digits = 4)

# fviz_mca_var(acm, axes = c(1,2), col.var = "cos2", repel = TRUE, 
#              gradient.cols = c("#00AFBB", "#E7B800", "#FC4E07"), 
#              select.var = list(name=c("AdmYAfin",
#                                       "ArqYUrb",
#                                       "BelArtYDis",
#                                       "CienAgr",
#                                       "CienMilYNav",
#                                       "CienNatYExac",
#                                       "CienSoc",
#                                       "ComuPerYPub",
#                                       "ContYAfin",
#                                       "Derecho",
#                                       "EcAdContYAfinU",
#                                       "Economía",
#                                       "Educación",
#                                       "Enfermeria",
#                                       "GrupRefNal",
#                                       "Hum",
#                                       "Inge",
#                                       "Med",
#                                       "Psic",
#                                       "RecYDep",
#                                       "salud")),
#              ggtheme = theme_minimal())

# fviz_mca_var(acm, axes = c(3,2), col.var = "cos2", repel = TRUE, 
#              gradient.cols = c("#00AFBB", "#E7B800", "#FC4E07"), 
#              select.var = list(name=c("AdmYAfin",
#                                       "ArqYUrb",
#                                       "BelArtYDis",
#                                       "CienAgr",
#                                       "CienMilYNav",
#                                       "CienNatYExac",
#                                       "CienSoc",
#                                       "ComuPerYPub",
#                                       "ContYAfin",
#                                       "Derecho",
#                                       "EcAdContYAfinU",
#                                       "Economía",
#                                       "Educación",
#                                       "Enfermeria",
#                                       "GrupRefNal",
#                                       "Hum",
#                                       "Inge",
#                                       "Med",
#                                       "Psic",
#                                       "RecYDep",
#                                       "salud")),
#              ggtheme = theme_minimal())

fviz_mca_var(res.mca, axes = c(1,2), col.var = "cos2", repel = TRUE, 
             gradient.cols = c("#00AFBB", "#E7B800", "#FC4E07"), 
             select.var = list(name=c("AdmYAfin",
                                      "ArqYUrb",
                                       "BelArtYDis",
                                       "CienAgr",
                                       "CienMilYNav",
                                       "CienNatYExac",
                                       "CienSoc",
                                       "ComuPerYPub",
                                       "ContYAfin",
                                       "Derecho",
                                       "EcAdContYAfinU",
                                       "Economía",
                                       "Educación",
                                       "Enfermeria",
                                       "GrupRefNal",
                                       "Hum",
                                       "Inge",
                                       "Med",
                                       "Psic",
                                       "RecYDep",
                                       "salud")),
             ggtheme = theme_minimal()) +
  coord_cartesian(xlim = c(-0.4, 0.4), ylim = c(-1.5, 2.5))

```

### 4. Modalidad

Las coordenadas son:

```{r}
#| echo: false

kable(coord[13:15,1:2], digits = 4)
```

Los valores test son:

```{r}
#| echo: false

kable(val_test[13:15,1:2], digits = 4)

fviz_mca_var(acm, axes = c(1,2), col.var = "cos2", repel = TRUE, 
             gradient.cols = c("#00AFBB", "#E7B800", "#FC4E07"), 
             select.var = list(name=c("distancia",
                                      "distVirtual",
                                      "presencial")),
             ggtheme = theme_minimal()) +
  coord_cartesian(xlim = c(-0.4, 0.4), ylim = c(-1.5, 2.5))

# fviz_mca_var(acm, axes = c(3,2), col.var = "cos2", repel = TRUE, 
#              gradient.cols = c("#00AFBB", "#E7B800", "#FC4E07"), 
#              select.var = list(name=c("distancia",
#                                       "distVirtual",
#                                       "presencial")),
#              ggtheme = theme_minimal())
```

### 5. Carácter académico

Las coordenadas son:

```{r}
#| echo: false

kable(coord[16:19,1:2], digits = 4)
```

Los valores test son:

```{r}
#| echo: false

kable(val_test[16:19,1:2], digits = 4)

fviz_mca_var(acm, axes = c(1,2), col.var = "cos2", repel = TRUE, 
             gradient.cols = c("#00AFBB", "#E7B800", "#FC4E07"), 
             select.var = list(name=c("InstTec",
                                      "InstUni",
                                      "TecProf",
                                      "Universidad")),
             ggtheme = theme_minimal()) +
  coord_cartesian(xlim = c(-0.4, 0.4), ylim = c(-1.5, 2.5))

# fviz_mca_var(acm, axes = c(3,2), col.var = "cos2", repel = TRUE, 
#              gradient.cols = c("#00AFBB", "#E7B800", "#FC4E07"), 
#              select.var = list(name=c("InstTec",
#                                       "InstUni",
#                                       "TecProf",
#                                       "Universidad")),
#              ggtheme = theme_minimal())
```
:::

De la misma manera que con el ACP, ya que, obviando el primer eje que parece tomar toda la inercia de las categorías desconocido, el segundo eje parece indicar que las personas con características como estudiar de manera presencial, en una universidad y cursando los últimos semestres obtienen mejores puntajes que el promedio, pues el puntaje global en ese eje apunta a la misma dirección. Además de esto, aunque se uso como variable suplementaria el grupo de referencia, se puede apreciar que también parece seguir las conclusiones del ACP, personas que hacen parte a grupos de referencia como Medicina, Econ.,admin.,contad. y afines Univer, obtienen mejores puntajes que el promedio.

```{r}
#| echo: false
#| warning: false 

fviz_mca_var(res.mca, axes = c(1,2), col.var = "cos2", repel = TRUE, 
             gradient.cols = c("#00AFBB", "#E7B800", "#FC4E07"),
             ggtheme = theme_minimal())

fviz_mca_var(res.mca, axes = c(1,2), col.var = "cos2", repel = TRUE, 
             gradient.cols = c("#00AFBB", "#E7B800", "#FC4E07"),
             ggtheme = theme_minimal()) +
  coord_cartesian(xlim = c(-0.4, 0.4), ylim = c(-1.5, 2.5))

```

Se ve que las únicas dos categorías desconocido están muy lejos del centro respecto al primer eje como en el ACM anterior, y acotando se puede apreciar mejor de nuevo el cómo se agrupan las categorías, estando cerca categorías como estar en 12 Semestre o más y medicina, además de mostrar que los individuos que pertenecen a las categorías que están más abajo del gráfico son los que obtienen mejores puntajes respecto al promedio, reafirmando lo concluído en el ACP.

## Variables relacionadas con la información socioeconómica

### Dimensiones para el ACM

```{r}
#| echo: false

Y <- data[,c(7,14:22)]
#str(Y)

acm <- MCA(Y, graph=FALSE)

fviz_screeplot(acm, addlabels = TRUE, ylim = c(0, 20))

```

Se utiliza el **Criterio de Benzécri** para determinar con cuantos ejes realizar el ACM. Luego de aplicar dicho criterio, se obtiene la siguiente inercia para los ejes:

```{r}
#| echo: false
# Criterio de Benzecri

## Haciendo las cuentas uno mismo:
s <- ncol(Y)
l <- acm$eig[acm$eig[,1] > 1/s, 1]
tau <- ( s / (s - 1) )^2 * ( l - (1/s) )^2
ptau <- tau / sum( tau ) * 100
barplot(ptau, col="darkred", ylim = c(0,75))
```

La inercia en cada eje luego de aplicar el **criterio de Benzécri** es

```{r}
#| echo: false
#library(GDAtools)
ptau <- modif.rate(acm)$modif[, 1] # cuanta inercia queda
#head(ptau)

ejes <- c()
for(i in 1:length(ptau)){
  ejes <- rbind(ejes,paste0("Eje ",i))
}

tabla_ejes <- data.frame(Ejes=ejes,Inercia=ptau)
#str(tabla_ejes)
kable(tabla_ejes, digits = 4)
```

Entonces, se realiza el análisis con 2 ejes para el ACM.

### Contribución de las variables al eje 1

```{r}
#| echo: false
fviz_contrib(acm, choice = "var", axes = 1, top = 10) # top=6 para que muestre quienes contribuyen más
```

Las categorías que más aportan al primer eje son las de desconocido.

### Contribución de las variables al eje 2

```{r}
#| echo: false
fviz_contrib(acm, choice = "var", axes = 2, top = 14) # top=6 para que muestre quienes contribuyen más
```

Las categorías que más aportan al segundo eje son si tiene o no algún bien o servicio.

### Representación de las variables

```{r}
#| echo: false
fviz_mca_var(acm, axes = c(1,2),
             choice = "mca.cor", repel = TRUE, 
             ggtheme = theme_minimal())

# sospechoso pq no cambia
# fviz_mca_var(acm, axes = c(1,3),
#              choice = "mca.cor", repel = TRUE, 
#              ggtheme = theme_minimal())

# ggplot(data = acm$var$eta2, aes(x = `Dim 3`, y = `Dim 2`)) +
#   geom_point(colour = "red") + xlim(0,0.7) + ylim(0,0.7) + 
#   geom_text(label=rownames(acm$var$eta2), colour = "red", hjust=1) + 
#   theme_minimal()

```

### Visualización del puntaje global

```{r}
#| echo: false
Ys <- cbind(data$PUNT_GLOBAL, data$ESTU_GENERO, Y)
res.mca <- MCA(Ys, graph=FALSE, quali.sup = 2, quanti.sup = 1)

fviz_mca_var(res.mca, axes=c(1,2), 
             choice="quanti.sup",
             ggtheme=theme_minimal())

```

```{r}
#| echo: false

nombres_originales <- rownames(acm$var$coord)
nombres_variables <- unique(gsub("_[^_]+$", "", nombres_originales))

for (i in seq_along(nombres_variables)) {
  # Usar gsub para reemplazar el nombre de la variable por un número
  nombres_modificados <- gsub(nombres_variables[i], as.character(i), nombres_originales)
  
  # Actualizar los nombres en el objeto ACM
  nombres_originales <- nombres_modificados
}

rownames(acm$var$coord) <- nombres_originales
rownames(acm$var$v.test) <- nombres_originales
```

::: panel-tabset

### 1. Valor matrícula

Las coordenadas son:

```{r}
#| echo: false

visualizar <- acm$var
coordenas <- visualizar$coord

coord <- data.frame(coordenas)
kable(coord[1:9,1:2], digits = 4)
```

Los valores test son:

```{r}
#| echo: false

valores_test <- visualizar$v.test

val_test <- data.frame(valores_test)
#str(val_test)
kable(val_test[1:9,1:2], digits = 4)

fviz_mca_var(acm, axes = c(1,2), col.var = "cos2", repel = TRUE, 
             gradient.cols = c("#00AFBB", "#E7B800", "#FC4E07"), 
             select.var = list(name=c("1_m500",
                                      "1_e500m1",
                                      "1_e1m2.5",
                                      "1_e2.5m4",
                                      "1_e4m5.5",
                                      "1_e5.5m7",
                                      "1_M7",
                                      "1_NP",
                                      "1_Desconocido")),
             ggtheme = theme_minimal()) +
  coord_cartesian(xlim = c(-0.4, 0.2), ylim = c(-2, 2))

# fviz_mca_var(acm, axes = c(3,2), col.var = "cos2", repel = TRUE, 
#              gradient.cols = c("#00AFBB", "#E7B800", "#FC4E07"), 
#              select.var = list(name=c("ESTU_VALORMATRICULAUNIVERSIDAD_m500",
#                                       "ESTU_VALORMATRICULAUNIVERSIDAD_e500m1",
#                                       "ESTU_VALORMATRICULAUNIVERSIDAD_e1m2.5",
#                                       "ESTU_VALORMATRICULAUNIVERSIDAD_e2.5m4",
#                                       "ESTU_VALORMATRICULAUNIVERSIDAD_e4m5.5",
#                                       "ESTU_VALORMATRICULAUNIVERSIDAD_e5.5m7",
#                                       "ESTU_VALORMATRICULAUNIVERSIDAD_M7",
#                                       "ESTU_VALORMATRICULAUNIVERSIDAD_NP",
#                                       "ESTU_VALORMATRICULAUNIVERSIDAD_Desconocido")),
#              ggtheme = theme_minimal())
```

### 2. Estrato

Las coordenadas son:

```{r}
#| echo: false

kable(coord[10:17,1:2], digits = 4)
```

Los valores test son:

```{r}
#| echo: false

kable(val_test[10:17,1:2], digits = 4)

fviz_mca_var(acm, axes = c(1,2), col.var = "cos2", repel = TRUE, 
             gradient.cols = c("#00AFBB", "#E7B800", "#FC4E07"), 
             select.var = list(name=c("2_Desconocido",
                                      "2_Estrato 1",
                                      "2_Estrato 2",
                                      "2_Estrato 3",
                                      "2_Estrato 4",
                                      "2_Estrato 5",
                                      "2_Estrato 6",
                                      "2_Sin Estrato")),
             ggtheme = theme_minimal()) +
  coord_cartesian(xlim = c(-0.4, 0.2), ylim = c(-2, 2))

# fviz_mca_var(acm, axes = c(3,2), col.var = "cos2", repel = TRUE, 
#              gradient.cols = c("#00AFBB", "#E7B800", "#FC4E07"), 
#              select.var = list(name=c("FAMI_ESTRATOVIVIENDA_Desconocido",
#                                       "FAMI_ESTRATOVIVIENDA_Estrato 1",
#                                       "FAMI_ESTRATOVIVIENDA_Estrato 2",
#                                       "FAMI_ESTRATOVIVIENDA_Estrato 3",
#                                       "FAMI_ESTRATOVIVIENDA_Estrato 4",
#                                       "FAMI_ESTRATOVIVIENDA_Estrato 5",
#                                       "FAMI_ESTRATOVIVIENDA_Estrato 6",
#                                       "FAMI_ESTRATOVIVIENDA_Sin Estrato")),
#              ggtheme = theme_minimal())
```

### 3. Internet

Las coordenadas son:

```{r}
#| echo: false

kable(coord[18:20,1:2], digits = 4)
```

Los valores test son:

```{r}
#| echo: false

kable(val_test[18:20,1:2], digits = 4)

fviz_mca_var(acm, axes = c(1,2), col.var = "cos2", repel = TRUE, 
             gradient.cols = c("#00AFBB", "#E7B800", "#FC4E07"), 
             select.var = list(name=c("3_Desconocido",
                                      "3_No",
                                      "3_Si")),
             ggtheme = theme_minimal()) +
  coord_cartesian(xlim = c(-0.4, 0.2), ylim = c(-2, 2))

# fviz_mca_var(acm, axes = c(3,2), col.var = "cos2", repel = TRUE, 
#              gradient.cols = c("#00AFBB", "#E7B800", "#FC4E07"), 
#              select.var = list(name=c("FAMI_TIENEINTERNET_Desconocido",
#                                       "FAMI_TIENEINTERNET_No",
#                                       "FAMI_TIENEINTERNET_Si")),
#              ggtheme = theme_minimal())
```

### 4. Computador

Las coordenadas son:

```{r}
#| echo: false

kable(coord[21:23,1:2], digits = 4)
```

Los valores test son:

```{r}
#| echo: false

kable(val_test[21:23,1:2], digits = 4)

fviz_mca_var(acm, axes = c(1,2), col.var = "cos2", repel = TRUE, 
             gradient.cols = c("#00AFBB", "#E7B800", "#FC4E07"), 
             select.var = list(name=c("4_Desconocido",
                                      "4_No",
                                      "4_Si")),
             ggtheme = theme_minimal()) +
  coord_cartesian(xlim = c(-0.4, 0.2), ylim = c(-2, 2))

# fviz_mca_var(acm, axes = c(3,2), col.var = "cos2", repel = TRUE, 
#              gradient.cols = c("#00AFBB", "#E7B800", "#FC4E07"), 
#              select.var = list(name=c("FAMI_TIENECOMPUTADOR_Desconocido",
#                                       "FAMI_TIENECOMPUTADOR_No",
#                                       "FAMI_TIENECOMPUTADOR_Si")),
#              ggtheme = theme_minimal())
```

### 5.Lavadora

Las coordenadas son:

```{r}
#| echo: false

kable(coord[24:26,1:2], digits = 4)
```

Los valores test son:

```{r}
#| echo: false

kable(val_test[24:26,1:2], digits = 4)

fviz_mca_var(acm, axes = c(1,2), col.var = "cos2", repel = TRUE, 
             gradient.cols = c("#00AFBB", "#E7B800", "#FC4E07"), 
             select.var = list(name=c("5_Desconocido",
                                      "5_Si",
                                      "5_No")),
             ggtheme = theme_minimal()) +
  coord_cartesian(xlim = c(-0.4, 0.2), ylim = c(-2, 2))

# fviz_mca_var(acm, axes = c(3,2), col.var = "cos2", repel = TRUE, 
#              gradient.cols = c("#00AFBB", "#E7B800", "#FC4E07"), 
#              select.var = list(name=c("FAMI_TIENELAVADORA_Desconocido",
#                                       "FAMI_TIENELAVADORA_Si",
#                                       "FAMI_TIENELAVADORA_No")),
#              ggtheme = theme_minimal())
```

### 6. Horno microogas

Las coordenadas son:

```{r}
#| echo: false

kable(coord[27:29,1:2], digits = 4)
```

Los valores test son:

```{r}
#| echo: false

kable(val_test[27:29,1:2], digits = 4)

fviz_mca_var(acm, axes = c(1,2), col.var = "cos2", repel = TRUE, 
             gradient.cols = c("#00AFBB", "#E7B800", "#FC4E07"), 
             select.var = list(name=c("6_Desconocido",
                                      "6_Si",
                                      "6_No")),
             ggtheme = theme_minimal()) +
  coord_cartesian(xlim = c(-0.4, 0.2), ylim = c(-2, 2))

# fviz_mca_var(acm, axes = c(3,2), col.var = "cos2", repel = TRUE,
#              gradient.cols = c("#00AFBB", "#E7B800", "#FC4E07"),
#              select.var = list(name=c("FAMI_TIENEHORNOMICROOGAS_Desconocido",
#                                       "FAMI_TIENEHORNOMICROOGAS_Si",
#                                       "FAMI_TIENEHORNOMICROOGAS_No")),
#              ggtheme = theme_minimal())
```

### 7. TV

Las coordenadas son:

```{r}
#| echo: false

kable(coord[30:32,1:2], digits = 4)
```

Los valores test son:

```{r}
#| echo: false

kable(val_test[30:32,1:2], digits = 4)

fviz_mca_var(acm, axes = c(1,2), col.var = "cos2", repel = TRUE, 
             gradient.cols = c("#00AFBB", "#E7B800", "#FC4E07"), 
             select.var = list(name=c("7_Desconocido",
                                      "7_Si",
                                      "7_No")),
             ggtheme = theme_minimal()) +
  coord_cartesian(xlim = c(-0.4, 0.2), ylim = c(-2, 2))

# fviz_mca_var(acm, axes = c(3,2), col.var = "cos2", repel = TRUE, 
#              gradient.cols = c("#00AFBB", "#E7B800", "#FC4E07"), 
#              select.var = list(name=c("FAMI_TIENESERVICIOTV_Desconocido",
#                                       "FAMI_TIENESERVICIOTV_Si",
#                                       "FAMI_TIENESERVICIOTV_No")),
#              ggtheme = theme_minimal())
```

### 8. Automóvil

Las coordenadas son:

```{r}
#| echo: false

kable(coord[33:35,1:2], digits = 4)
```

Los valores test son:

```{r}
#| echo: false

kable(val_test[33:35,1:2], digits = 4)

fviz_mca_var(acm, axes = c(1,2), col.var = "cos2", repel = TRUE, 
             gradient.cols = c("#00AFBB", "#E7B800", "#FC4E07"), 
             select.var = list(name=c("8_Desconocido",
                                      "8_Si",
                                      "8_No")),
             ggtheme = theme_minimal()) +
  coord_cartesian(xlim = c(-0.4, 0.2), ylim = c(-2, 2))

# fviz_mca_var(acm, axes = c(3,2), col.var = "cos2", repel = TRUE, 
#              gradient.cols = c("#00AFBB", "#E7B800", "#FC4E07"), 
#              select.var = list(name=c("FAMI_TIENEAUTOMOVIL_Desconocido",
#                                       "FAMI_TIENEAUTOMOVIL_Si",
#                                       "FAMI_TIENEAUTOMOVIL_No")),
#              ggtheme = theme_minimal())
```

### 9. Motocicleta

Las coordenadas son:

```{r}
#| echo: false

kable(coord[36:38,1:2], digits = 4)
```

Los valores test son:

```{r}
#| echo: false

kable(val_test[36:38,1:2], digits = 4)

fviz_mca_var(acm, axes = c(1,2), col.var = "cos2", repel = TRUE, 
             gradient.cols = c("#00AFBB", "#E7B800", "#FC4E07"), 
             select.var = list(name=c("9_Desconocido",
                                      "9_No",
                                      "9_Si")),
             ggtheme = theme_minimal()) +
  coord_cartesian(xlim = c(-0.4, 0.2), ylim = c(-2, 2))

# fviz_mca_var(acm, axes = c(3,2), col.var = "cos2", repel = TRUE, 
#              gradient.cols = c("#00AFBB", "#E7B800", "#FC4E07"), 
#              select.var = list(name=c("FAMI_TIENEMOTOCICLETA_Desconocido",
#                                       "FAMI_TIENEMOTOCICLETA_No",
#                                       "FAMI_TIENEMOTOCICLETA_Si")),
#              ggtheme = theme_minimal())
```

### 10. Consola de videojuegos

Las coordenadas son:

```{r}
#| echo: false

kable(coord[39:41,1:2], digits = 4)
```

Los valores test son:

```{r}
#| echo: false

kable(val_test[39:41,1:2], digits = 4)

fviz_mca_var(acm, axes = c(1,2), col.var = "cos2", repel = TRUE, 
             gradient.cols = c("#00AFBB", "#E7B800", "#FC4E07"), 
             select.var = list(name=c("10_Desconocido",
                                      "10_Si",
                                      "10_No")),
             ggtheme = theme_minimal()) +
  coord_cartesian(xlim = c(-0.4, 0.2), ylim = c(-2, 2))
# 
# fviz_mca_var(acm, axes = c(3,2), col.var = "cos2", repel = TRUE, 
#              gradient.cols = c("#00AFBB", "#E7B800", "#FC4E07"), 
#              select.var = list(name=c("FAMI_TIENECONSOLAVIDEOJUEGOS_Desconocido",
#                                       "FAMI_TIENECONSOLAVIDEOJUEGOS_Si",
#                                       "FAMI_TIENECONSOLAVIDEOJUEGOS_No")),
#              ggtheme = theme_minimal())
```
:::

Individualmente se encontraron los mismos patrones que con el ACP, tomando en cuenta las coordenadas del puntaje global, las categorías se encuentran organizadas respecto a si representan un nivel socioeconómico alto o no, por lo que las categorías que representan un mejor nivel socioeconómico se encuentran en la misma dirección que el puntaje global.

```{r}
#| echo: false
#| warning: false 

fviz_mca_var(acm, axes = c(1,2), col.var = "cos2", repel = TRUE, 
             gradient.cols = c("#00AFBB", "#E7B800", "#FC4E07"),
             ggtheme = theme_minimal())

fviz_mca_var(acm, axes = c(1,2), col.var = "cos2", repel = TRUE, 
             gradient.cols = c("#00AFBB", "#E7B800", "#FC4E07"),
             ggtheme = theme_minimal()) +
  coord_cartesian(xlim = c(-0.4, 0.2), ylim = c(-2, 2))

```

El plano factorial sin acotar muestra que las únicas categorías que realmente están muy bien representadas en el primer eje son las de desconocido. Acotando, vemos que realmente el segundo eje captura la información como si fuera un índice, reafirmando las conclusiones halladas en el ACP. Las categorías que representan un mayor nivel socioeconómico parecen tener mejores puntajes al promedio mientras que las categorías que representan un nivel socioeconómico más bajo parecen tener puntajes peores al promedio, exceptuando de nuevo, el poseer o no motocicleta, en cuyo caso pasa lo contrario.