# Análisis bivariado

A continuación se muestra un adelanto de los resultados del análisis bivariado de ciertas variables de la base de datos a trabajar.

```{r}
#| echo: false
#| results: hide
#| message: false
#| warning: false

library(FactoClass)
library(plotly)
library(knitr)
library(readr)
library(dplyr)

# Carga de datos originales
saberpro <- read_delim("DATA_ICFES_SABERPROPROFESIONAL_2022-2.TXT", delim = "¬", escape_double = FALSE, trim_ws = TRUE)
kable(head(saberpro), digits=2) 

# nuestros datos
data <- saberpro[,-c(1,2,5:9,13:15,17:21,23:26,28:34,49:54,56:62,65,67:70,72:75,77:82,84:86,88:90,92:94,96:98,100:102,104:109)]

# genero
sum(is.na(data$ESTU_GENERO)) # hay 5 NA'S
data$ESTU_GENERO <- ifelse(is.na(data$ESTU_GENERO), "Desconocido", data$ESTU_GENERO)
data$ESTU_GENERO <- as.factor(data$ESTU_GENERO)
table(data$ESTU_GENERO)

# edad
# esta la quitamos
library(stringr)
edad <- str_sub(data$ESTU_FECHANACIMIENTO,7,10)
edad<-as.numeric(edad)
edades<-2023-edad

# etnia
sum(is.na(data$ESTU_TIENEETNIA)) # 775 na's
data$ESTU_TIENEETNIA <- ifelse(is.na(data$ESTU_TIENEETNIA), "Desconocido", data$ESTU_TIENEETNIA)
data$ESTU_TIENEETNIA <- as.factor(data$ESTU_TIENEETNIA)
table(data$ESTU_TIENEETNIA)

# depto
data$ESTU_DEPTO_RESIDE<-ifelse(data$ESTU_DEPTO_RESIDE %in% c("BARCELONA","BUENOS AIRES","FRANKFURT","HOUSTON","LIMA","MIAMI","NUEVA YORK","PARIS","QUEBEC","ROMA","SACRAMENTO","SANTIAGO DE CHILE","SAO PAULO","SEUL","TRENTON"),"EXTRANJERO",data$ESTU_DEPTO_RESIDE)
sum(is.na(data$ESTU_DEPTO_RESIDE))
length(unique(data$ESTU_DEPTO_RESIDE)) # hay 35 pq son mas los extranjeros y NAs
data$ESTU_DEPTO_RESIDE <- ifelse(is.na(data$ESTU_DEPTO_RESIDE), "Desconocido", data$ESTU_DEPTO_RESIDE)
data$ESTU_DEPTO_RESIDE <- as.factor(data$ESTU_DEPTO_RESIDE)
data <- data %>%
  mutate(ESTU_DEPTO_RESIDE = case_when(
    ESTU_DEPTO_RESIDE == "BOGOTÁ" ~ ESTU_DEPTO_RESIDE,
    ESTU_DEPTO_RESIDE == "Desconocido" ~ "Desconocido",
    TRUE ~ "OTRO"
  ))
data$ESTU_DEPTO_RESIDE <- as.factor(data$ESTU_DEPTO_RESIDE)
table(data$ESTU_DEPTO_RESIDE)


# estado civil
sum(is.na(data$ESTU_ESTADOCIVIL)) # 580 na's
data$ESTU_ESTADOCIVIL <- ifelse(is.na(data$ESTU_ESTADOCIVIL), "Desconocido", ifelse(data$ESTU_ESTADOCIVIL=="Casado","C",ifelse(data$ESTU_ESTADOCIVIL=="Separado y/o Viudo","SyoV",ifelse(data$ESTU_ESTADOCIVIL=="Soltero","S","UL"))))
data$ESTU_ESTADOCIVIL <- as.factor(data$ESTU_ESTADOCIVIL)
table(data$ESTU_ESTADOCIVIL)

# valor matricula
## recodificamos para que quede como factor
sum(is.na(data$ESTU_VALORMATRICULAUNIVERSIDAD)) # 2194 na's
data$ESTU_VALORMATRICULAUNIVERSIDAD <- ifelse(is.na(data$ESTU_VALORMATRICULAUNIVERSIDAD), "Desconocido", ifelse(data$ESTU_VALORMATRICULAUNIVERSIDAD=="Menos de 500 mil","m500",ifelse(data$ESTU_VALORMATRICULAUNIVERSIDAD=="Entre 500 mil y menos de 1 millón","e500m1",ifelse(data$ESTU_VALORMATRICULAUNIVERSIDAD=="Entre 1 millón y menos de 2.5 millones","e1m2.5",ifelse(data$ESTU_VALORMATRICULAUNIVERSIDAD=="Entre 2.5 millones y menos de 4 millones","e2.5m4",ifelse(data$ESTU_VALORMATRICULAUNIVERSIDAD=="Entre 4 millones y menos de 5.5 millones","e4m5.5",ifelse(data$ESTU_VALORMATRICULAUNIVERSIDAD=="Entre 5.5 millones y menos de 7 millones","e5.5m7",ifelse(data$ESTU_VALORMATRICULAUNIVERSIDAD=="Más de 7 millones","M7","NP"))))))))
data$ESTU_VALORMATRICULAUNIVERSIDAD <- factor(data$ESTU_VALORMATRICULAUNIVERSIDAD, levels = c("m500","e500m1", "e1m2.5", "e2.5m4","e4m5.5","e5.5m7","M7","NP","Desconocido"))
table(data$ESTU_VALORMATRICULAUNIVERSIDAD)

# capacitacion del examen
sum(is.na(data$ESTU_COMOCAPACITOEXAMENSB11)) # 2069 na's
data$ESTU_COMOCAPACITOEXAMENSB11 <- ifelse(is.na(data$ESTU_COMOCAPACITOEXAMENSB11), "Desconocido", ifelse(data$ESTU_COMOCAPACITOEXAMENSB11=="No realizó ninguna prueba de preparación","Ninguna",ifelse(data$ESTU_COMOCAPACITOEXAMENSB11=="Repasó por cuenta propia","CuentaPropia","Curso")))
data$ESTU_COMOCAPACITOEXAMENSB11 <- as.factor(data$ESTU_COMOCAPACITOEXAMENSB11)
table(data$ESTU_COMOCAPACITOEXAMENSB11)


# semestre que cursa
sum(is.na(data$ESTU_SEMESTRECURSA)) # 2194 na's
data$ESTU_SEMESTRECURSA<-ifelse(data$ESTU_SEMESTRECURSA %in% c("01","02","03","04","05","06"),"06m",ifelse(data$ESTU_SEMESTRECURSA=="12 o más","12M",data$ESTU_SEMESTRECURSA))
data$ESTU_SEMESTRECURSA <- ifelse(is.na(data$ESTU_SEMESTRECURSA), "Desconocido", data$ESTU_SEMESTRECURSA)
data$ESTU_SEMESTRECURSA <- as.factor(data$ESTU_SEMESTRECURSA)
table(data$ESTU_SEMESTRECURSA)

# educacion papa
sum(is.na(data$FAMI_EDUCACIONPADRE)) # 4738 na's
data$FAMI_EDUCACIONPADRE <- ifelse(is.na(data$FAMI_EDUCACIONPADRE), "Desconocido", ifelse(data$FAMI_EDUCACIONPADRE=="Educación profesional completa","EPC",ifelse(data$FAMI_EDUCACIONPADRE=="Educación profesional incompleta","EPI",ifelse(data$FAMI_EDUCACIONPADRE=="No Aplica","NAp",ifelse(data$FAMI_EDUCACIONPADRE=="No sabe","NS",ifelse(data$FAMI_EDUCACIONPADRE=="Postgrado","Post",ifelse(data$FAMI_EDUCACIONPADRE=="Primaria completa","PC",ifelse(data$FAMI_EDUCACIONPADRE=="Primaria incompleta","PI",ifelse(data$FAMI_EDUCACIONPADRE=="Secundaria (Bachillerato) completa","BC",ifelse(data$FAMI_EDUCACIONPADRE=="Secundaria (Bachillerato) incompleta","BI",ifelse(data$FAMI_EDUCACIONPADRE=="Técnica o tecnológica completa","TTC",ifelse(data$FAMI_EDUCACIONPADRE=="Técnica o tecnológica incompleta","TTI",data$FAMI_EDUCACIONPADRE))))))))))))
data$FAMI_EDUCACIONPADRE <- as.factor(data$FAMI_EDUCACIONPADRE)
table(data$FAMI_EDUCACIONPADRE)

# educacion mama
sum(is.na(data$FAMI_EDUCACIONMADRE)) # 4886 na's
data$FAMI_EDUCACIONMADRE <- ifelse(is.na(data$FAMI_EDUCACIONMADRE), "Desconocido", ifelse(data$FAMI_EDUCACIONMADRE=="Educación profesional completa","EPC",ifelse(data$FAMI_EDUCACIONMADRE=="Educación profesional incompleta","EPI",ifelse(data$FAMI_EDUCACIONMADRE=="No Aplica","NAp",ifelse(data$FAMI_EDUCACIONMADRE=="No sabe","NS",ifelse(data$FAMI_EDUCACIONMADRE=="Postgrado","Post",ifelse(data$FAMI_EDUCACIONMADRE=="Primaria completa","PC",ifelse(data$FAMI_EDUCACIONMADRE=="Primaria incompleta","PI",ifelse(data$FAMI_EDUCACIONMADRE=="Secundaria (Bachillerato) completa","BC",ifelse(data$FAMI_EDUCACIONMADRE=="Secundaria (Bachillerato) incompleta","BI",ifelse(data$FAMI_EDUCACIONMADRE=="Técnica o tecnológica completa","TTC",ifelse(data$FAMI_EDUCACIONMADRE=="Técnica o tecnológica incompleta","TTI",data$FAMI_EDUCACIONMADRE))))))))))))
data$FAMI_EDUCACIONMADRE <- as.factor(data$FAMI_EDUCACIONMADRE)
table(data$FAMI_EDUCACIONMADRE)

# ocupacion papa
sum(is.na(data$FAMI_OCUPACIONPADRE)) # 2060 na's
data$FAMI_OCUPACIONPADRE <- ifelse(is.na(data$FAMI_OCUPACIONPADRE), "Desconocido", ifelse(data$FAMI_OCUPACIONPADRE=="Empleado con cargo como director o gerente general","EDGG",ifelse(data$FAMI_OCUPACIONPADRE=="Empleado de nivel auxiliar o administrativo","ENAA",ifelse(data$FAMI_OCUPACIONPADRE=="Empleado de nivel directivo","END",ifelse(data$FAMI_OCUPACIONPADRE=="Empleado de nivel técnico o profesional","ENTP",ifelse(data$FAMI_OCUPACIONPADRE=="Empleado obrero u operario","EOO",ifelse(data$FAMI_OCUPACIONPADRE=="Empresario","Emp",ifelse(data$FAMI_OCUPACIONPADRE=="Hogar","H",ifelse(data$FAMI_OCUPACIONPADRE=="Otra actividad u ocupación","OAO", ifelse(data$FAMI_OCUPACIONPADRE=="Pensionado","Pen",ifelse(data$FAMI_OCUPACIONPADRE=="Pequeño empresario","PE",ifelse(data$FAMI_OCUPACIONPADRE=="Profesional independiente","PI","TCP"))))))))))))
data$FAMI_OCUPACIONPADRE <- as.factor(data$FAMI_OCUPACIONPADRE)
table(data$FAMI_OCUPACIONPADRE)

# ocupacion mama
sum(is.na(data$FAMI_OCUPACIONMADRE)) # 2060 na's
data$FAMI_OCUPACIONMADRE <- ifelse(is.na(data$FAMI_OCUPACIONMADRE), "Desconocido", ifelse(data$FAMI_OCUPACIONMADRE=="Empleado con cargo como director o gerente general","EDGG",ifelse(data$FAMI_OCUPACIONMADRE=="Empleado de nivel auxiliar o administrativo","ENAA",ifelse(data$FAMI_OCUPACIONMADRE=="Empleado de nivel directivo","END",ifelse(data$FAMI_OCUPACIONMADRE=="Empleado de nivel técnico o profesional","ENTP",ifelse(data$FAMI_OCUPACIONMADRE=="Empleado obrero u operario","EOO",ifelse(data$FAMI_OCUPACIONMADRE=="Empresario","Emp",ifelse(data$FAMI_OCUPACIONMADRE=="Hogar","H",ifelse(data$FAMI_OCUPACIONMADRE=="Otra actividad u ocupación","OAO", ifelse(data$FAMI_OCUPACIONMADRE=="Pensionado","Pen",ifelse(data$FAMI_OCUPACIONMADRE=="Pequeño empresario","PE",ifelse(data$FAMI_OCUPACIONMADRE=="Profesional Independiente","PI","TCP"))))))))))))
data$FAMI_OCUPACIONMADRE <- as.factor(data$FAMI_OCUPACIONMADRE)
table(data$FAMI_OCUPACIONMADRE)

# estrato
sum(is.na(data$FAMI_ESTRATOVIVIENDA)) # 5531 na's
data$FAMI_ESTRATOVIVIENDA <- ifelse(is.na(data$FAMI_ESTRATOVIVIENDA), "Desconocido", data$FAMI_ESTRATOVIVIENDA)
data$FAMI_ESTRATOVIVIENDA <- as.factor(data$FAMI_ESTRATOVIVIENDA)
table(data$FAMI_ESTRATOVIVIENDA)


# internet
sum(is.na(data$FAMI_TIENEINTERNET)) # 5697 na's
data$FAMI_TIENEINTERNET <- ifelse(is.na(data$FAMI_TIENEINTERNET), "Desconocido", data$FAMI_TIENEINTERNET)
data$FAMI_TIENEINTERNET <- as.factor(data$FAMI_TIENEINTERNET)
table(data$FAMI_TIENEINTERNET)

# computador
sum(is.na(data$FAMI_TIENECOMPUTADOR)) # 6163 na's
data$FAMI_TIENECOMPUTADOR <- ifelse(is.na(data$FAMI_TIENECOMPUTADOR), "Desconocido", data$FAMI_TIENECOMPUTADOR)
data$FAMI_TIENECOMPUTADOR <- as.factor(data$FAMI_TIENECOMPUTADOR)
table(data$FAMI_TIENECOMPUTADOR)

# lavadora
sum(is.na(data$FAMI_TIENELAVADORA)) # 6354 na's
data$FAMI_TIENELAVADORA <- ifelse(is.na(data$FAMI_TIENELAVADORA), "Desconocido", data$FAMI_TIENELAVADORA)
data$FAMI_TIENELAVADORA <- as.factor(data$FAMI_TIENELAVADORA)
table(data$FAMI_TIENELAVADORA)

# microogas
sum(is.na(data$FAMI_TIENEHORNOMICROOGAS)) # 7019 na's
data$FAMI_TIENEHORNOMICROOGAS <- ifelse(is.na(data$FAMI_TIENEHORNOMICROOGAS), "Desconocido", data$FAMI_TIENEHORNOMICROOGAS)
data$FAMI_TIENEHORNOMICROOGAS <- as.factor(data$FAMI_TIENEHORNOMICROOGAS)
table(data$FAMI_TIENEHORNOMICROOGAS)

# tv
sum(is.na(data$FAMI_TIENESERVICIOTV)) # 5801 na's
data$FAMI_TIENESERVICIOTV <- ifelse(is.na(data$FAMI_TIENESERVICIOTV), "Desconocido", data$FAMI_TIENESERVICIOTV)
data$FAMI_TIENESERVICIOTV <- as.factor(data$FAMI_TIENESERVICIOTV)
table(data$FAMI_TIENESERVICIOTV)

# auto
sum(is.na(data$FAMI_TIENEAUTOMOVIL)) # 7187 na's
data$FAMI_TIENEAUTOMOVIL <- ifelse(is.na(data$FAMI_TIENEAUTOMOVIL), "Desconocido", data$FAMI_TIENEAUTOMOVIL)
data$FAMI_TIENEAUTOMOVIL <- as.factor(data$FAMI_TIENEAUTOMOVIL)
table(data$FAMI_TIENEAUTOMOVIL)

# moto
sum(is.na(data$FAMI_TIENEMOTOCICLETA)) # 7525 na's
data$FAMI_TIENEMOTOCICLETA <- ifelse(is.na(data$FAMI_TIENEMOTOCICLETA), "Desconocido", data$FAMI_TIENEMOTOCICLETA)
data$FAMI_TIENEMOTOCICLETA <- as.factor(data$FAMI_TIENEMOTOCICLETA)
table(data$FAMI_TIENEMOTOCICLETA)

# consola
sum(is.na(data$FAMI_TIENECONSOLAVIDEOJUEGOS)) # 7993 na's
data$FAMI_TIENECONSOLAVIDEOJUEGOS <- ifelse(is.na(data$FAMI_TIENECONSOLAVIDEOJUEGOS), "Desconocido", data$FAMI_TIENECONSOLAVIDEOJUEGOS)
data$FAMI_TIENECONSOLAVIDEOJUEGOS <- as.factor(data$FAMI_TIENECONSOLAVIDEOJUEGOS)
table(data$FAMI_TIENECONSOLAVIDEOJUEGOS)

# horas trabaja
sum(is.na(data$ESTU_HORASSEMANATRABAJA)) # 6867 na's
data$ESTU_HORASSEMANATRABAJA <- ifelse(is.na(data$ESTU_HORASSEMANATRABAJA), "Desconocido", data$ESTU_HORASSEMANATRABAJA)
data$ESTU_HORASSEMANATRABAJA <- factor(data$ESTU_HORASSEMANATRABAJA, levels = c("0", "Menos de 10 horas", "Entre 11 y 20 horas", "Entre 21 y 30 horas", "Más de 30 horas", "Desconocido"))
table(data$ESTU_HORASSEMANATRABAJA)

# grupo de referencia
sum(is.na(data$GRUPOREFERENCIA)) # 0 na's
data$GRUPOREFERENCIA<-ifelse(data$GRUPOREFERENCIA=="ADMINISTRACIÓN Y AFINES","AdmYAfin",ifelse(data$GRUPOREFERENCIA=="ARQUITECTURA Y URBANISMO","ArqYUrb",ifelse(data$GRUPOREFERENCIA=="BELLAS ARTES Y DISEÑO","BelArtYDis",ifelse(data$GRUPOREFERENCIA=="CIENCIAS AGROPECUARIAS","CienAgr",ifelse(data$GRUPOREFERENCIA=="CIENCIAS MILITARES Y NAVALES","CienMilYNav",ifelse(data$GRUPOREFERENCIA=="CIENCIAS NATURALES Y EXACTAS","CienNatYExac",ifelse(data$GRUPOREFERENCIA=="CIENCIAS SOCIALES","CienSoc",ifelse(data$GRUPOREFERENCIA=="COMUNICACIÓN, PERIODISMO Y PUBLICIDAD","ComuPerYPub",ifelse(data$GRUPOREFERENCIA=="CONTADURÍA Y AFINES","ContYAfin",ifelse(data$GRUPOREFERENCIA=="DERECHO","Derecho",ifelse(data$GRUPOREFERENCIA=="ECONOMÍA","Economía",ifelse(data$GRUPOREFERENCIA=="ECONOMÍA, ADMINISTRACIÓN, CONTADURÍA Y AFINES - UNIVERSITARIA","EcAdContYAfinU",ifelse(data$GRUPOREFERENCIA=="EDUCACIÓN","Educación",ifelse(data$GRUPOREFERENCIA=="ENFERMERÍA","Enfermeria",ifelse(data$GRUPOREFERENCIA=="GRUPO REFERENCIA NACIONAL","GrupRefNal", ifelse(data$GRUPOREFERENCIA=="GRUPO REFERENCIA NACIONAL UNIVERSITARIO","GrupRefNalU", ifelse(data$GRUPOREFERENCIA=="HUMANIDADES","Hum", ifelse(data$GRUPOREFERENCIA=="INGENIERÍA","Inge", ifelse(data$GRUPOREFERENCIA=="MEDICINA","Med", ifelse(data$GRUPOREFERENCIA=="PSICOLOGÍA","Psic", ifelse(data$GRUPOREFERENCIA=="RECREACIÓN Y DEPORTES","RecYDep", "salud")))))))))))))))))))))
data$GRUPOREFERENCIA<- as.factor(data$GRUPOREFERENCIA)
table(data$GRUPOREFERENCIA)
str(data$GRUPOREFERENCIA) # 22 niveles

# metodo
sum(is.na(data$ESTU_METODO_PRGM)) # 0 na's
data$ESTU_METODO_PRGM <- ifelse(data$ESTU_METODO_PRGM == "DISTANCIA VITUAL", "distVirtual", ifelse(data$ESTU_METODO_PRGM=="DISTANCIA","distancia","presencial"))
data$ESTU_METODO_PRGM<- as.factor(data$ESTU_METODO_PRGM)
table(data$ESTU_METODO_PRGM)

# caracter academico institucion
sum(is.na(data$INST_CARACTER_ACADEMICO)) # 0 na's
data$INST_CARACTER_ACADEMICO<-ifelse(data$INST_CARACTER_ACADEMICO=="INSTITUCIÓN TECNOLÓGICA","InstTec",ifelse(data$INST_CARACTER_ACADEMICO=="INSTITUCIÓN UNIVERSITARIA","InstUni", ifelse(data$INST_CARACTER_ACADEMICO=="TÉCNICA PROFESIONAL","TecProf", "Universidad")))
data$INST_CARACTER_ACADEMICO<- as.factor(data$INST_CARACTER_ACADEMICO)
table(data$INST_CARACTER_ACADEMICO)

names(data)[29:33]<-c("cuanti","lec","ciu","ing","esc")
```
## Variables cuantitativas

```{r}
#| eval: false
#| echo: false
# mejor no ponerlo pq se ve horrible y no sé si realmente diga mucho
plotpairs(as.matrix(data[,29:34]))
```

```{r}
#| echo: false
# Matriz de correlaciones
kable(cor(data[,29:34]), digits = 2)
```

## Variables continua y cualitativa

### Puntaje global vs cualitativas

::: panel-tabset
### Sexo

```{r}
#| echo: false
sorted_sexo <- with(data, reorder(ESTU_GENERO, PUNT_GLOBAL, median, na.rm = T))
boxplot(data$PUNT_GLOBAL ~ sorted_sexo, las = 1, col = 4, horizontal = T)
```

### Estado civil

```{r}
#| echo: false
par(bty="n")
sorted_civil <- with(data, reorder(ESTU_ESTADOCIVIL, PUNT_GLOBAL, median, na.rm = T))
boxplot(data$PUNT_GLOBAL ~ sorted_civil, las = 1, col = 4, horizontal = T)
```

### Horas trabaja

```{r}
#| echo: false
par(bty="n")
sorted_horas <- with(data, reorder(ESTU_HORASSEMANATRABAJA, PUNT_GLOBAL, median, na.rm = T))
boxplot(data$PUNT_GLOBAL ~ sorted_horas, las = 1, col = 4, horizontal = T)
```

### Capacitación examen

```{r}
#| echo: false
par(bty="n")
sorted_cap <- with(data, reorder(ESTU_COMOCAPACITOEXAMENSB11, PUNT_GLOBAL, median, na.rm = T))
boxplot(data$PUNT_GLOBAL ~ sorted_cap, las = 1, col = 4, horizontal = T)
```

### Semestre que cursa

```{r}
#| echo: false
par(bty="n")
sorted_semestre <- with(data, reorder(ESTU_SEMESTRECURSA, PUNT_GLOBAL, median, na.rm = T))
boxplot(data$PUNT_GLOBAL ~ sorted_semestre, las = 1, col = 4, horizontal = T)
```

### Grupo referencia

```{r}
#| echo: false
par(bty="n",cex.axis=0.5)
sorted_grupo <- with(data, reorder(GRUPOREFERENCIA, PUNT_GLOBAL, median, na.rm = T))
boxplot(data$PUNT_GLOBAL ~ sorted_grupo, las = 1, col = 4, horizontal = T)
```

### Modalidad

```{r}
#| echo: false
par(bty="n")
sorted_modalidad <- with(data, reorder(ESTU_METODO_PRGM, PUNT_GLOBAL, median, na.rm = T))
boxplot(data$PUNT_GLOBAL ~ sorted_modalidad, las = 1, col = 4, horizontal = T)
```

### Carácter académico

```{r}
#| echo: false
par(bty="n")
sorted_car <- with(data, reorder(INST_CARACTER_ACADEMICO, PUNT_GLOBAL, median, na.rm = T))
boxplot(data$PUNT_GLOBAL ~ sorted_car, las = 1, col = 4, horizontal = T)
```

### Valor matrícula

```{r}
#| echo: false
par(bty="n")
sorted_valor <- with(data, reorder(ESTU_VALORMATRICULAUNIVERSIDAD, PUNT_GLOBAL, median, na.rm = T))
boxplot(data$PUNT_GLOBAL ~ sorted_valor, las = 1, col = 4, horizontal = T)
```

### Estrato

```{r}
#| echo: false
par(bty="n")
sorted_estrato <- with(data, reorder(FAMI_ESTRATOVIVIENDA, PUNT_GLOBAL, median, na.rm = T))
boxplot(data$PUNT_GLOBAL ~ sorted_estrato, las = 1, col = 4, horizontal = T)
```
:::

## Variables cualitativas

### Sexo

::: panel-tabset

#### Estado civil

```{r}
#| echo: false
tc <- table(data$ESTU_GENERO, data$ESTU_ESTADOCIVIL)
tabtc <- cbind(tc, totF = rowSums(tc))
tabtc <- rbind(tabtc, totC=colSums(tabtc))

# Gráficos de los perfiles fila y perfiles columna
par(mfrow=c(2,1), mai=c(0.4,1,0.3,0.1))
plotct(t(tc), "row", col=2:5)
plotct(tc, "row", col=2:10)
```

#### Educación padre

```{r}
#| echo: false
tc <- table(data$ESTU_GENERO, data$FAMI_EDUCACIONPADRE)
tabtc <- cbind(tc, totF = rowSums(tc))
tabtc <- rbind(tabtc, totC=colSums(tabtc))

# Gráficos de los perfiles fila y perfiles columna
par(mfrow=c(2,1), mai=c(0.4,1,0.3,0.1))
plotct(t(tc), "row", col=2:5)
plotct(tc, "row", col=2:10)
```

#### Educación madre

```{r}
#| echo: false
tc <- table(data$ESTU_GENERO, data$FAMI_EDUCACIONMADRE)
tabtc <- cbind(tc, totF = rowSums(tc))
tabtc <- rbind(tabtc, totC=colSums(tabtc))

# Gráficos de los perfiles fila y perfiles columna
par(mfrow=c(2,1), mai=c(0.4,1,0.3,0.1))
plotct(t(tc), "row", col=2:5)
plotct(tc, "row", col=2:10)
```

#### Ocupación padre

```{r}
#| echo: false
tc <- table(data$ESTU_GENERO, data$FAMI_OCUPACIONPADRE)
tabtc <- cbind(tc, totF = rowSums(tc))
tabtc <- rbind(tabtc, totC=colSums(tabtc))

# Gráficos de los perfiles fila y perfiles columna
par(mfrow=c(2,1), mai=c(0.4,1,0.3,0.1))
plotct(t(tc), "row", col=2:5)
plotct(tc, "row", col=2:10)
```

#### Ocupación madre

```{r}
#| echo: false
tc <- table(data$ESTU_GENERO, data$FAMI_OCUPACIONMADRE)
tabtc <- cbind(tc, totF = rowSums(tc))
tabtc <- rbind(tabtc, totC=colSums(tabtc))

# Gráficos de los perfiles fila y perfiles columna
par(mfrow=c(2,1), mai=c(0.4,1,0.3,0.1))
plotct(t(tc), "row", col=2:5)
plotct(tc, "row", col=2:10)
```

#### Horas trabaja

```{r}
#| echo: false
tc <- table(data$ESTU_GENERO, data$ESTU_HORASSEMANATRABAJA)
tabtc <- cbind(tc, totF = rowSums(tc))
tabtc <- rbind(tabtc, totC=colSums(tabtc))

# Gráficos de los perfiles fila y perfiles columna
par(mfrow=c(2,1), mai=c(0.4,1,0.3,0.1))
plotct(t(tc), "row", col=2:5)
plotct(tc, "row", col=2:10)
```

#### Capacitación examen

```{r}
#| echo: false
tc <- table(data$ESTU_GENERO, data$ESTU_COMOCAPACITOEXAMENSB11)
tabtc <- cbind(tc, totF = rowSums(tc))
tabtc <- rbind(tabtc, totC=colSums(tabtc))

# Gráficos de los perfiles fila y perfiles columna
par(mfrow=c(2,1), mai=c(0.4,1,0.3,0.1))
plotct(t(tc), "row", col=2:5)
plotct(tc, "row", col=2:10)
```

#### Semestre cursa

```{r}
#| echo: false
tc <- table(data$ESTU_GENERO, data$ESTU_SEMESTRECURSA)
tabtc <- cbind(tc, totF = rowSums(tc))
tabtc <- rbind(tabtc, totC=colSums(tabtc))

# Gráficos de los perfiles fila y perfiles columna
par(mfrow=c(2,1), mai=c(0.4,1,0.3,0.1))
plotct(t(tc), "row", col=2:5)
plotct(tc, "row", col=2:10)
```

#### Grupo referencia

```{r}
#| echo: false
tc <- table(data$ESTU_GENERO, data$GRUPOREFERENCIA)
tabtc <- cbind(tc, totF = rowSums(tc))
tabtc <- rbind(tabtc, totC=colSums(tabtc))

# Gráficos de los perfiles fila y perfiles columna
par(mfrow=c(2,1), mai=c(0.4,1,0.3,0.1))
plotct(t(tc), "row", col=2:5)
plotct(tc, "row", col=2:10)
```

#### Modalidad

```{r}
#| echo: false
tc <- table(data$ESTU_GENERO, data$ESTU_METODO_PRGM)
tabtc <- cbind(tc, totF = rowSums(tc))
tabtc <- rbind(tabtc, totC=colSums(tabtc))

# Gráficos de los perfiles fila y perfiles columna
par(mfrow=c(2,1), mai=c(0.4,1,0.3,0.1))
plotct(t(tc), "row", col=2:5)
plotct(tc, "row", col=2:10)
```

#### Caracter académico

```{r}
#| echo: false
tc <- table(data$ESTU_GENERO, data$INST_CARACTER_ACADEMICO)
tabtc <- cbind(tc, totF = rowSums(tc))
tabtc <- rbind(tabtc, totC=colSums(tabtc))

# Gráficos de los perfiles fila y perfiles columna
par(mfrow=c(2,1), mai=c(0.4,1,0.3,0.1))
plotct(t(tc), "row", col=2:5)
plotct(tc, "row", col=2:10)
```

#### Valor matricula

```{r}
#| echo: false
tc <- table(data$ESTU_GENERO, data$ESTU_VALORMATRICULAUNIVERSIDAD)
tabtc <- cbind(tc, totF = rowSums(tc))
tabtc <- rbind(tabtc, totC=colSums(tabtc))

# Gráficos de los perfiles fila y perfiles columna
par(mfrow=c(2,1), mai=c(0.4,1,0.3,0.1))
plotct(t(tc), "row", col=2:5)
plotct(tc, "row", col=2:10)
```

#### Estrato

```{r}
#| echo: false
tc <- table(data$ESTU_GENERO, data$FAMI_ESTRATOVIVIENDA)
tabtc <- cbind(tc, totF = rowSums(tc))
tabtc <- rbind(tabtc, totC=colSums(tabtc))

# Gráficos de los perfiles fila y perfiles columna
par(mfrow=c(2,1), mai=c(0.4,1,0.3,0.1))
plotct(t(tc), "row", col=2:5)
plotct(tc, "row", col=2:10)
```

:::

### Horas trabaja

::: panel-tabset

#### Estado civil

```{r}
#| echo: false
tc <- table(data$ESTU_HORASSEMANATRABAJA, data$ESTU_ESTADOCIVIL)
tabtc <- cbind(tc, totF = rowSums(tc))
tabtc <- rbind(tabtc, totC=colSums(tabtc))

# Gráficos de los perfiles fila y perfiles columna
par(mfrow=c(2,1), mai=c(0.4,1,0.3,0.1))
plotct(t(tc), "row", col=2:5)
plotct(tc, "row", col=2:10)
```

#### Semestre cursa

```{r}
#| echo: false
tc <- table(data$ESTU_HORASSEMANATRABAJA, data$ESTU_SEMESTRECURSA)
tabtc <- cbind(tc, totF = rowSums(tc))
tabtc <- rbind(tabtc, totC=colSums(tabtc))

# Gráficos de los perfiles fila y perfiles columna
par(mfrow=c(2,1), mai=c(0.4,1,0.3,0.1))
plotct(t(tc), "row", col=2:5)
plotct(tc, "row", col=2:10)
```

#### Grupo referencia

```{r}
#| echo: false
tc <- table(data$ESTU_HORASSEMANATRABAJA, data$GRUPOREFERENCIA)
tabtc <- cbind(tc, totF = rowSums(tc))
tabtc <- rbind(tabtc, totC=colSums(tabtc))

# Gráficos de los perfiles fila y perfiles columna
par(mfrow=c(2,1), mai=c(0.4,1,0.3,0.1))
plotct(t(tc), "row", col=2:5)
plotct(tc, "row", col=2:10)
```

#### Valor matricula

```{r}
#| echo: false
tc <- table(data$ESTU_HORASSEMANATRABAJA, data$ESTU_VALORMATRICULAUNIVERSIDAD)
tabtc <- cbind(tc, totF = rowSums(tc))
tabtc <- rbind(tabtc, totC=colSums(tabtc))

# Gráficos de los perfiles fila y perfiles columna
par(mfrow=c(2,1), mai=c(0.4,1,0.3,0.1))
plotct(t(tc), "row", col=2:5)
plotct(tc, "row", col=2:10)
```

#### Estrato

```{r}
#| echo: false
tc <- table(data$ESTU_HORASSEMANATRABAJA, data$FAMI_ESTRATOVIVIENDA)
tabtc <- cbind(tc, totF = rowSums(tc))
tabtc <- rbind(tabtc, totC=colSums(tabtc))

# Gráficos de los perfiles fila y perfiles columna
par(mfrow=c(2,1), mai=c(0.4,1,0.3,0.1))
plotct(t(tc), "row", col=2:5)
plotct(tc, "row", col=2:10)
```

#### Educación padre

```{r}
#| echo: false
tc <- table(data$ESTU_HORASSEMANATRABAJA, data$FAMI_EDUCACIONPADRE)
tabtc <- cbind(tc, totF = rowSums(tc))
tabtc <- rbind(tabtc, totC=colSums(tabtc))

# Gráficos de los perfiles fila y perfiles columna
par(mfrow=c(2,1), mai=c(0.4,1,0.3,0.1))
plotct(t(tc), "row", col=2:5)
plotct(tc, "row", col=2:10)
```

#### Educación madre

```{r}
#| echo: false
tc <- table(data$ESTU_HORASSEMANATRABAJA, data$FAMI_EDUCACIONMADRE)
tabtc <- cbind(tc, totF = rowSums(tc))
tabtc <- rbind(tabtc, totC=colSums(tabtc))

# Gráficos de los perfiles fila y perfiles columna
par(mfrow=c(2,1), mai=c(0.4,1,0.3,0.1))
plotct(t(tc), "row", col=2:5)
plotct(tc, "row", col=2:10)
```

#### Ocupación padre

```{r}
#| echo: false
tc <- table(data$ESTU_HORASSEMANATRABAJA, data$FAMI_OCUPACIONPADRE)
tabtc <- cbind(tc, totF = rowSums(tc))
tabtc <- rbind(tabtc, totC=colSums(tabtc))

# Gráficos de los perfiles fila y perfiles columna
par(mfrow=c(2,1), mai=c(0.4,1,0.3,0.1))
plotct(t(tc), "row", col=2:5)
plotct(tc, "row", col=2:10)
```

#### Ocupación madre

```{r}
#| echo: false
tc <- table(data$ESTU_HORASSEMANATRABAJA, data$FAMI_OCUPACIONMADRE)
tabtc <- cbind(tc, totF = rowSums(tc))
tabtc <- rbind(tabtc, totC=colSums(tabtc))

# Gráficos de los perfiles fila y perfiles columna
par(mfrow=c(2,1), mai=c(0.4,1,0.3,0.1))
plotct(t(tc), "row", col=2:5)
plotct(tc, "row", col=2:10)
```

:::

### Estado civil

::: panel-tabset

#### Semestre cursa

```{r}
#| echo: false
tc <- table(data$ESTU_ESTADOCIVIL, data$ESTU_SEMESTRECURSA)
tabtc <- cbind(tc, totF = rowSums(tc))
tabtc <- rbind(tabtc, totC=colSums(tabtc))

# Gráficos de los perfiles fila y perfiles columna
par(mfrow=c(2,1), mai=c(0.4,1,0.3,0.1))
plotct(t(tc), "row", col=2:5)
plotct(tc, "row", col=2:10)
```

#### Grupo referencia

```{r}
#| echo: false
tc <- table(data$ESTU_ESTADOCIVIL, data$GRUPOREFERENCIA)
tabtc <- cbind(tc, totF = rowSums(tc))
tabtc <- rbind(tabtc, totC=colSums(tabtc))

# Gráficos de los perfiles fila y perfiles columna
par(mfrow=c(2,1), mai=c(0.4,1,0.3,0.1))
plotct(t(tc), "row", col=2:5)
plotct(tc, "row", col=2:10)
```

#### Modalidad

```{r}
#| echo: false
tc <- table(data$ESTU_ESTADOCIVIL, data$ESTU_METODO_PRGM)
tabtc <- cbind(tc, totF = rowSums(tc))
tabtc <- rbind(tabtc, totC=colSums(tabtc))

# Gráficos de los perfiles fila y perfiles columna
par(mfrow=c(2,1), mai=c(0.4,1,0.3,0.1))
plotct(t(tc), "row", col=2:5)
plotct(tc, "row", col=2:10)
```

#### Carácter académico

```{r}
#| echo: false
tc <- table(data$ESTU_ESTADOCIVIL, data$INST_CARACTER_ACADEMICO)
tabtc <- cbind(tc, totF = rowSums(tc))
tabtc <- rbind(tabtc, totC=colSums(tabtc))

# Gráficos de los perfiles fila y perfiles columna
par(mfrow=c(2,1), mai=c(0.4,1,0.3,0.1))
plotct(t(tc), "row", col=2:5)
plotct(tc, "row", col=2:10)
```

#### Valor matricula

```{r}
#| echo: false
tc <- table(data$ESTU_ESTADOCIVIL, data$ESTU_VALORMATRICULAUNIVERSIDAD)
tabtc <- cbind(tc, totF = rowSums(tc))
tabtc <- rbind(tabtc, totC=colSums(tabtc))

# Gráficos de los perfiles fila y perfiles columna
par(mfrow=c(2,1), mai=c(0.4,1,0.3,0.1))
plotct(t(tc), "row", col=2:5)
plotct(tc, "row", col=2:10)
```

#### Estrato

```{r}
#| echo: false
tc <- table(data$ESTU_ESTADOCIVIL, data$FAMI_ESTRATOVIVIENDA)
tabtc <- cbind(tc, totF = rowSums(tc))
tabtc <- rbind(tabtc, totC=colSums(tabtc))

# Gráficos de los perfiles fila y perfiles columna
par(mfrow=c(2,1), mai=c(0.4,1,0.3,0.1))
plotct(t(tc), "row", col=2:5)
plotct(tc, "row", col=2:10)
```

#### Educación padre

```{r}
#| echo: false
tc <- table(data$ESTU_ESTADOCIVIL, data$FAMI_EDUCACIONPADRE)
tabtc <- cbind(tc, totF = rowSums(tc))
tabtc <- rbind(tabtc, totC=colSums(tabtc))

# Gráficos de los perfiles fila y perfiles columna
par(mfrow=c(2,1), mai=c(0.4,1,0.3,0.1))
plotct(t(tc), "row", col=2:5)
plotct(tc, "row", col=2:10)
```

#### Educación madre

```{r}
#| echo: false
tc <- table(data$ESTU_ESTADOCIVIL, data$FAMI_EDUCACIONMADRE)
tabtc <- cbind(tc, totF = rowSums(tc))
tabtc <- rbind(tabtc, totC=colSums(tabtc))

# Gráficos de los perfiles fila y perfiles columna
par(mfrow=c(2,1), mai=c(0.4,1,0.3,0.1))
plotct(t(tc), "row", col=2:5)
plotct(tc, "row", col=2:10)
```

#### Ocupación padre

```{r}
#| echo: false
tc <- table(data$ESTU_ESTADOCIVIL, data$FAMI_OCUPACIONPADRE)
tabtc <- cbind(tc, totF = rowSums(tc))
tabtc <- rbind(tabtc, totC=colSums(tabtc))

# Gráficos de los perfiles fila y perfiles columna
par(mfrow=c(2,1), mai=c(0.4,1,0.3,0.1))
plotct(t(tc), "row", col=2:5)
plotct(tc, "row", col=2:10)
```

#### Ocupación madre

```{r}
#| echo: false
tc <- table(data$ESTU_ESTADOCIVIL, data$FAMI_OCUPACIONMADRE)
tabtc <- cbind(tc, totF = rowSums(tc))
tabtc <- rbind(tabtc, totC=colSums(tabtc))

# Gráficos de los perfiles fila y perfiles columna
par(mfrow=c(2,1), mai=c(0.4,1,0.3,0.1))
plotct(t(tc), "row", col=2:5)
plotct(tc, "row", col=2:10)
```

:::

### Semestre cursa

::: panel-tabset

#### Grupo referencia

```{r}
#| echo: false
tc <- table(data$ESTU_SEMESTRECURSA, data$GRUPOREFERENCIA)
tabtc <- cbind(tc, totF = rowSums(tc))
tabtc <- rbind(tabtc, totC=colSums(tabtc))

# Gráficos de los perfiles fila y perfiles columna
par(mfrow=c(2,1), mai=c(0.4,1,0.3,0.1))
plotct(t(tc), "row", col=2:5)
plotct(tc, "row", col=2:10)
```

#### Capacitación examen

```{r}
#| echo: false
tc <- table(data$ESTU_SEMESTRECURSA, data$ESTU_COMOCAPACITOEXAMENSB11)
tabtc <- cbind(tc, totF = rowSums(tc))
tabtc <- rbind(tabtc, totC=colSums(tabtc))

# Gráficos de los perfiles fila y perfiles columna
par(mfrow=c(2,1), mai=c(0.4,1,0.3,0.1))
plotct(t(tc), "row", col=2:5)
plotct(tc, "row", col=2:10)
```

#### Modalidad

```{r}
#| echo: false
tc <- table(data$ESTU_SEMESTRECURSA, data$ESTU_PRGM_ACADEMICO)
tabtc <- cbind(tc, totF = rowSums(tc))
tabtc <- rbind(tabtc, totC=colSums(tabtc))

# Gráficos de los perfiles fila y perfiles columna
par(mfrow=c(2,1), mai=c(0.4,1,0.3,0.1))
plotct(t(tc), "row", col=2:5)
plotct(tc, "row", col=2:10)
```

#### Estrato

```{r}
#| echo: false
tc <- table(data$ESTU_SEMESTRECURSA, data$FAMI_ESTRATOVIVIENDA)
tabtc <- cbind(tc, totF = rowSums(tc))
tabtc <- rbind(tabtc, totC=colSums(tabtc))

# Gráficos de los perfiles fila y perfiles columna
par(mfrow=c(2,1), mai=c(0.4,1,0.3,0.1))
plotct(t(tc), "row", col=2:5)
plotct(tc, "row", col=2:10)
```

#### Valor matricula

```{r}
#| echo: false
tc <- table(data$ESTU_SEMESTRECURSA, data$ESTU_VALORMATRICULAUNIVERSIDAD)
tabtc <- cbind(tc, totF = rowSums(tc))
tabtc <- rbind(tabtc, totC=colSums(tabtc))

# Gráficos de los perfiles fila y perfiles columna
par(mfrow=c(2,1), mai=c(0.4,1,0.3,0.1))
plotct(t(tc), "row", col=2:5)
plotct(tc, "row", col=2:10)
```

:::

### Valor matricula

::: panel-tabset

#### Estrato

```{r}
#| echo: false
tc <- table(data$ESTU_VALORMATRICULAUNIVERSIDAD, data$FAMI_ESTRATOVIVIENDA)
tabtc <- cbind(tc, totF = rowSums(tc))
tabtc <- rbind(tabtc, totC=colSums(tabtc))

# Gráficos de los perfiles fila y perfiles columna
par(mfrow=c(2,1), mai=c(0.4,1,0.3,0.1))
plotct(t(tc), "row", col=2:5)
plotct(tc, "row", col=2:10)
```

#### Grupo referencia

```{r}
#| echo: false
tc <- table(data$ESTU_VALORMATRICULAUNIVERSIDAD, data$GRUPOREFERENCIA)
tabtc <- cbind(tc, totF = rowSums(tc))
tabtc <- rbind(tabtc, totC=colSums(tabtc))

# Gráficos de los perfiles fila y perfiles columna
par(mfrow=c(2,1), mai=c(0.4,1,0.3,0.1))
plotct(t(tc), "row", col=2:5)
plotct(tc, "row", col=2:10)
```

#### Modalidad

```{r}
#| echo: false
tc <- table(data$ESTU_VALORMATRICULAUNIVERSIDAD, data$ESTU_PRGM_ACADEMICO)
tabtc <- cbind(tc, totF = rowSums(tc))
tabtc <- rbind(tabtc, totC=colSums(tabtc))

# Gráficos de los perfiles fila y perfiles columna
par(mfrow=c(2,1), mai=c(0.4,1,0.3,0.1))
plotct(t(tc), "row", col=2:5)
plotct(tc, "row", col=2:10)
```

#### Carácter académico

```{r}
#| echo: false
tc <- table(data$ESTU_VALORMATRICULAUNIVERSIDAD, data$INST_CARACTER_ACADEMICO)
tabtc <- cbind(tc, totF = rowSums(tc))
tabtc <- rbind(tabtc, totC=colSums(tabtc))

# Gráficos de los perfiles fila y perfiles columna
par(mfrow=c(2,1), mai=c(0.4,1,0.3,0.1))
plotct(t(tc), "row", col=2:5)
plotct(tc, "row", col=2:10)
```

:::
