# Introducción {.unnumbered}

El SaberPro es un examen estandarizado realizado por Colombia que busca evaluar la calidad de la educación superior. En su construcción han trabajo muchas comunidades académicas y redes de facultades y programas. Este examen lo presentan estudiantes activos de instituciones de educación superior y egresados que ya están desvinculados de la institución. 

### Que se ha hecho de eso
### Justificación

# Objetivos

## Objetivo general

Identificar patrones y relaciones entre variables socioeconómicas, personales y académicas que influyen en los puntajes obtenidos en las pruebas SaberPro, con el fin de identificar grupos de individuos con características similares.

## Objetivos Específicos

1.    Recodificar las variables socioeconómicas, personales y académicas obtenidas de los participantes en las pruebas SaberPro para facilitar su análisis.
2.    Realizar un análisis descriptivo y exploratorio de las variables socioeconómicas, personales y académicas para comprender su distribución y características en la población.
3.    Explorar y analizar la posible relación entre las variables socioeconómicas, personales y académicas con los puntajes obtenidos en las pruebas SaberPro.
4.    Identificar y caracterizar grupos de individuos que comparten características similares en cuanto a variables socioeconómicas, personales y académicas, y que obtuvieron puntajes similares en las pruebas SaberPro.

# Descripción de la tabla de datos

## Muestreo
FALTA

La base de datos original cuenta con 127342 observaciones de 109 variables, de las cuales 29 son cuantitativas y hacen referencia a puntajes totales y parciales del examen, las otras 80 variables muestran información personal, académica y socioeconómica entre otras referentes a los individuos que presentaron la prueba. MEJORAR REDACCIÓN.

```{r}
#| message: false
#| warning: false

# Librerías
library(FactoClass)
library(plotly)
library(knitr)
library(readr)

# Carga de datos originales
saberpro <- read_delim("DATA_ICFES_SABERPROPROFESIONAL_2022-2.TXT", delim = "¬", escape_double = FALSE, trim_ws = TRUE)
kable(head(saberpro), digits=2) 
```


# Recodificación de variables

Dados los objetivos de este proyecto, se redujo la base de datos a un conjunto con 127342 observaciones de --- variables que ayudan acumplir dichos objetivos.

```{r}
# Datos con las variables necesarias para el estudio
data <- saberpro[,-c(1,2,4:9,13:15,17:21,28:34,49:54,56:62,65,67:70,72:75,77:82,84:86,88:90,92:94,96:98,100:102,105:109)]
kable(head(data), digits=2) 
```
