# Presentación {.unnumbered}

El presente proyecto realiza un análisis descriptivo de los resultados obtenidos en el examen SaberPro del segundo periodo académico del 2022.

## Introducción

El SaberPro es un examen estandarizado realizado por Colombia que busca evaluar la calidad de la educación superior. En su construcción han trabajo muchas comunidades académicas y redes de facultades y programas. Este examen lo presentan estudiantes activos de instituciones de educación superior y egresados que ya están desvinculados de la institución. 

### Que se ha hecho de eso
### Justificación

## Objetivos



## Descripción de la tabla de datos

La base de datos original cuenta con 127342 observaciones de 109 variables, de las cuales 29 son cuantitativas y hacen referencia a puntajes totales y parciales del examen, las otras 80 variables muestran información personal, académica y socioeconómica entre otras referentes a los individuos que presentaron la prueba. MEJORAR REDACCIÓN.

Dados los objetivos de este proyecto, se redujo la base de datos a un conjunto con 127342 observaciones de --- variables que ayudan acumplir dichos objetivos.

```{r}
library(readr)
saberpro <- read_delim("DATA_ICFES_SABERPROPROFESIONAL_2022-2.TXT", delim = "¬", escape_double = FALSE, trim_ws = TRUE)
str(saberpro)

data <- saberpro[,-c(1,4:9,13:15,17:21,28:34,49:54,56:62,65,67:70,72:75,77:82,84:86,88:90,92:94,96:98,100:102,105:109)]
str(data)
# quitar la 4 a 9
```

```{r}

```


## Recodificación de variables