# Análisis univariado

```{r}
#| echo: false
#| results: hide
#| message: false
#| warning: false

library(FactoClass)
library(plotly)
library(knitr)
library(readr)
library(dplyr)

# Carga de datos originales
saberpro <- read_delim("DATA_ICFES_SABERPROPROFESIONAL_2022-2.TXT", delim = "¬", escape_double = FALSE, trim_ws = TRUE)
kable(head(saberpro), digits=2) 

# nuestros datos
data <- saberpro[,-c(1,2,5:9,13:15,17:21,23:26,28:34,49:54,56:62,65,67:70,72:75,77:82,84:86,88:90,92:94,96:98,100:102,104:109)]

# genero
sum(is.na(data$ESTU_GENERO)) # hay 5 NA'S
data$ESTU_GENERO <- ifelse(is.na(data$ESTU_GENERO), "Desconocido", data$ESTU_GENERO)
data$ESTU_GENERO <- as.factor(data$ESTU_GENERO)
table(data$ESTU_GENERO)

# edad
# esta la quitamos
library(stringr)
edad <- str_sub(data$ESTU_FECHANACIMIENTO,7,10)
edad<-as.numeric(edad)
edades<-2023-edad

# etnia
sum(is.na(data$ESTU_TIENEETNIA)) # 775 na's
data$ESTU_TIENEETNIA <- ifelse(is.na(data$ESTU_TIENEETNIA), "Desconocido", data$ESTU_TIENEETNIA)
data$ESTU_TIENEETNIA <- as.factor(data$ESTU_TIENEETNIA)
table(data$ESTU_TIENEETNIA)

# depto
data$ESTU_DEPTO_RESIDE<-ifelse(data$ESTU_DEPTO_RESIDE %in% c("BARCELONA","BUENOS AIRES","FRANKFURT","HOUSTON","LIMA","MIAMI","NUEVA YORK","PARIS","QUEBEC","ROMA","SACRAMENTO","SANTIAGO DE CHILE","SAO PAULO","SEUL","TRENTON"),"EXTRANJERO",data$ESTU_DEPTO_RESIDE)
sum(is.na(data$ESTU_DEPTO_RESIDE))
length(unique(data$ESTU_DEPTO_RESIDE)) # hay 35 pq son mas los extranjeros y NAs
data$ESTU_DEPTO_RESIDE <- ifelse(is.na(data$ESTU_DEPTO_RESIDE), "Desconocido", data$ESTU_DEPTO_RESIDE)
data$ESTU_DEPTO_RESIDE <- as.factor(data$ESTU_DEPTO_RESIDE)
data <- data %>%
  mutate(ESTU_DEPTO_RESIDE = case_when(
    ESTU_DEPTO_RESIDE == "BOGOTÁ" ~ ESTU_DEPTO_RESIDE,
    ESTU_DEPTO_RESIDE == "Desconocido" ~ "Desconocido",
    TRUE ~ "OTRO"
  ))
data$ESTU_DEPTO_RESIDE <- as.factor(data$ESTU_DEPTO_RESIDE)
table(data$ESTU_DEPTO_RESIDE)


# estado civil
sum(is.na(data$ESTU_ESTADOCIVIL)) # 580 na's
data$ESTU_ESTADOCIVIL <- ifelse(is.na(data$ESTU_ESTADOCIVIL), "Desconocido", ifelse(data$ESTU_ESTADOCIVIL=="Casado","C",ifelse(data$ESTU_ESTADOCIVIL=="Separado y/o Viudo","SyoV",ifelse(data$ESTU_ESTADOCIVIL=="Soltero","S","UL"))))
data$ESTU_ESTADOCIVIL <- as.factor(data$ESTU_ESTADOCIVIL)
table(data$ESTU_ESTADOCIVIL)

# valor matricula
## recodificamos para que quede como factor
sum(is.na(data$ESTU_VALORMATRICULAUNIVERSIDAD)) # 2194 na's
data$ESTU_VALORMATRICULAUNIVERSIDAD <- ifelse(is.na(data$ESTU_VALORMATRICULAUNIVERSIDAD), "Desconocido", ifelse(data$ESTU_VALORMATRICULAUNIVERSIDAD=="Menos de 500 mil","m500",ifelse(data$ESTU_VALORMATRICULAUNIVERSIDAD=="Entre 500 mil y menos de 1 millón","e500m1",ifelse(data$ESTU_VALORMATRICULAUNIVERSIDAD=="Entre 1 millón y menos de 2.5 millones","e1m2.5",ifelse(data$ESTU_VALORMATRICULAUNIVERSIDAD=="Entre 2.5 millones y menos de 4 millones","e2.5m4",ifelse(data$ESTU_VALORMATRICULAUNIVERSIDAD=="Entre 4 millones y menos de 5.5 millones","e4m5.5",ifelse(data$ESTU_VALORMATRICULAUNIVERSIDAD=="Entre 5.5 millones y menos de 7 millones","e5.5m7",ifelse(data$ESTU_VALORMATRICULAUNIVERSIDAD=="Más de 7 millones","M7","NP"))))))))
data$ESTU_VALORMATRICULAUNIVERSIDAD <- factor(data$ESTU_VALORMATRICULAUNIVERSIDAD, levels = c("m500","e500m1", "e1m2.5", "e2.5m4","e4m5.5","e5.5m7","M7","NP","Desconocido"))
table(data$ESTU_VALORMATRICULAUNIVERSIDAD)

# capacitacion del examen
sum(is.na(data$ESTU_COMOCAPACITOEXAMENSB11)) # 2069 na's
data$ESTU_COMOCAPACITOEXAMENSB11 <- ifelse(is.na(data$ESTU_COMOCAPACITOEXAMENSB11), "Desconocido", ifelse(data$ESTU_COMOCAPACITOEXAMENSB11=="No realizó ninguna prueba de preparación","Ninguna",ifelse(data$ESTU_COMOCAPACITOEXAMENSB11=="Repasó por cuenta propia","CuentaPropia","Curso")))
data$ESTU_COMOCAPACITOEXAMENSB11 <- as.factor(data$ESTU_COMOCAPACITOEXAMENSB11)
table(data$ESTU_COMOCAPACITOEXAMENSB11)


# semestre que cursa
sum(is.na(data$ESTU_SEMESTRECURSA)) # 2194 na's
data$ESTU_SEMESTRECURSA<-ifelse(data$ESTU_SEMESTRECURSA %in% c("01","02","03","04","05","06"),"06m",ifelse(data$ESTU_SEMESTRECURSA=="12 o más","12M",data$ESTU_SEMESTRECURSA))
data$ESTU_SEMESTRECURSA <- ifelse(is.na(data$ESTU_SEMESTRECURSA), "Desconocido", data$ESTU_SEMESTRECURSA)
data$ESTU_SEMESTRECURSA <- as.factor(data$ESTU_SEMESTRECURSA)
table(data$ESTU_SEMESTRECURSA)

# educacion papa
sum(is.na(data$FAMI_EDUCACIONPADRE)) # 4738 na's
data$FAMI_EDUCACIONPADRE <- ifelse(is.na(data$FAMI_EDUCACIONPADRE), "Desconocido", ifelse(data$FAMI_EDUCACIONPADRE=="Educación profesional completa","EPC",ifelse(data$FAMI_EDUCACIONPADRE=="Educación profesional incompleta","EPI",ifelse(data$FAMI_EDUCACIONPADRE=="No Aplica","NAp",ifelse(data$FAMI_EDUCACIONPADRE=="No sabe","NS",ifelse(data$FAMI_EDUCACIONPADRE=="Postgrado","Post",ifelse(data$FAMI_EDUCACIONPADRE=="Primaria completa","PC",ifelse(data$FAMI_EDUCACIONPADRE=="Primaria incompleta","PI",ifelse(data$FAMI_EDUCACIONPADRE=="Secundaria (Bachillerato) completa","BC",ifelse(data$FAMI_EDUCACIONPADRE=="Secundaria (Bachillerato) incompleta","BI",ifelse(data$FAMI_EDUCACIONPADRE=="Técnica o tecnológica completa","TTC",ifelse(data$FAMI_EDUCACIONPADRE=="Técnica o tecnológica incompleta","TTI",data$FAMI_EDUCACIONPADRE))))))))))))
data$FAMI_EDUCACIONPADRE <- as.factor(data$FAMI_EDUCACIONPADRE)
table(data$FAMI_EDUCACIONPADRE)

# educacion mama
sum(is.na(data$FAMI_EDUCACIONMADRE)) # 4886 na's
data$FAMI_EDUCACIONMADRE <- ifelse(is.na(data$FAMI_EDUCACIONMADRE), "Desconocido", ifelse(data$FAMI_EDUCACIONMADRE=="Educación profesional completa","EPC",ifelse(data$FAMI_EDUCACIONMADRE=="Educación profesional incompleta","EPI",ifelse(data$FAMI_EDUCACIONMADRE=="No Aplica","NAp",ifelse(data$FAMI_EDUCACIONMADRE=="No sabe","NS",ifelse(data$FAMI_EDUCACIONMADRE=="Postgrado","Post",ifelse(data$FAMI_EDUCACIONMADRE=="Primaria completa","PC",ifelse(data$FAMI_EDUCACIONMADRE=="Primaria incompleta","PI",ifelse(data$FAMI_EDUCACIONMADRE=="Secundaria (Bachillerato) completa","BC",ifelse(data$FAMI_EDUCACIONMADRE=="Secundaria (Bachillerato) incompleta","BI",ifelse(data$FAMI_EDUCACIONMADRE=="Técnica o tecnológica completa","TTC",ifelse(data$FAMI_EDUCACIONMADRE=="Técnica o tecnológica incompleta","TTI",data$FAMI_EDUCACIONMADRE))))))))))))
data$FAMI_EDUCACIONMADRE <- as.factor(data$FAMI_EDUCACIONMADRE)
table(data$FAMI_EDUCACIONMADRE)

# ocupacion papa
sum(is.na(data$FAMI_OCUPACIONPADRE)) # 2060 na's
data$FAMI_OCUPACIONPADRE <- ifelse(is.na(data$FAMI_OCUPACIONPADRE), "Desconocido", ifelse(data$FAMI_OCUPACIONPADRE=="Empleado con cargo como director o gerente general","EDGG",ifelse(data$FAMI_OCUPACIONPADRE=="Empleado de nivel auxiliar o administrativo","ENAA",ifelse(data$FAMI_OCUPACIONPADRE=="Empleado de nivel directivo","END",ifelse(data$FAMI_OCUPACIONPADRE=="Empleado de nivel técnico o profesional","ENTP",ifelse(data$FAMI_OCUPACIONPADRE=="Empleado obrero u operario","EOO",ifelse(data$FAMI_OCUPACIONPADRE=="Empresario","Emp",ifelse(data$FAMI_OCUPACIONPADRE=="Hogar","H",ifelse(data$FAMI_OCUPACIONPADRE=="Otra actividad u ocupación","OAO", ifelse(data$FAMI_OCUPACIONPADRE=="Pensionado","Pen",ifelse(data$FAMI_OCUPACIONPADRE=="Pequeño empresario","PE",ifelse(data$FAMI_OCUPACIONPADRE=="Profesional independiente","PI","TCP"))))))))))))
data$FAMI_OCUPACIONPADRE <- as.factor(data$FAMI_OCUPACIONPADRE)
table(data$FAMI_OCUPACIONPADRE)

# ocupacion mama
sum(is.na(data$FAMI_OCUPACIONMADRE)) # 2060 na's
data$FAMI_OCUPACIONMADRE <- ifelse(is.na(data$FAMI_OCUPACIONMADRE), "Desconocido", ifelse(data$FAMI_OCUPACIONMADRE=="Empleado con cargo como director o gerente general","EDGG",ifelse(data$FAMI_OCUPACIONMADRE=="Empleado de nivel auxiliar o administrativo","ENAA",ifelse(data$FAMI_OCUPACIONMADRE=="Empleado de nivel directivo","END",ifelse(data$FAMI_OCUPACIONMADRE=="Empleado de nivel técnico o profesional","ENTP",ifelse(data$FAMI_OCUPACIONMADRE=="Empleado obrero u operario","EOO",ifelse(data$FAMI_OCUPACIONMADRE=="Empresario","Emp",ifelse(data$FAMI_OCUPACIONMADRE=="Hogar","H",ifelse(data$FAMI_OCUPACIONMADRE=="Otra actividad u ocupación","OAO", ifelse(data$FAMI_OCUPACIONMADRE=="Pensionado","Pen",ifelse(data$FAMI_OCUPACIONMADRE=="Pequeño empresario","PE",ifelse(data$FAMI_OCUPACIONMADRE=="Profesional Independiente","PI","TCP"))))))))))))
data$FAMI_OCUPACIONMADRE <- as.factor(data$FAMI_OCUPACIONMADRE)
table(data$FAMI_OCUPACIONMADRE)

# estrato
sum(is.na(data$FAMI_ESTRATOVIVIENDA)) # 5531 na's
data$FAMI_ESTRATOVIVIENDA <- ifelse(is.na(data$FAMI_ESTRATOVIVIENDA), "Desconocido", data$FAMI_ESTRATOVIVIENDA)
data$FAMI_ESTRATOVIVIENDA <- as.factor(data$FAMI_ESTRATOVIVIENDA)
table(data$FAMI_ESTRATOVIVIENDA)


# internet
sum(is.na(data$FAMI_TIENEINTERNET)) # 5697 na's
data$FAMI_TIENEINTERNET <- ifelse(is.na(data$FAMI_TIENEINTERNET), "Desconocido", data$FAMI_TIENEINTERNET)
data$FAMI_TIENEINTERNET <- as.factor(data$FAMI_TIENEINTERNET)
table(data$FAMI_TIENEINTERNET)

# computador
sum(is.na(data$FAMI_TIENECOMPUTADOR)) # 6163 na's
data$FAMI_TIENECOMPUTADOR <- ifelse(is.na(data$FAMI_TIENECOMPUTADOR), "Desconocido", data$FAMI_TIENECOMPUTADOR)
data$FAMI_TIENECOMPUTADOR <- as.factor(data$FAMI_TIENECOMPUTADOR)
table(data$FAMI_TIENECOMPUTADOR)

# lavadora
sum(is.na(data$FAMI_TIENELAVADORA)) # 6354 na's
data$FAMI_TIENELAVADORA <- ifelse(is.na(data$FAMI_TIENELAVADORA), "Desconocido", data$FAMI_TIENELAVADORA)
data$FAMI_TIENELAVADORA <- as.factor(data$FAMI_TIENELAVADORA)
table(data$FAMI_TIENELAVADORA)

# microogas
sum(is.na(data$FAMI_TIENEHORNOMICROOGAS)) # 7019 na's
data$FAMI_TIENEHORNOMICROOGAS <- ifelse(is.na(data$FAMI_TIENEHORNOMICROOGAS), "Desconocido", data$FAMI_TIENEHORNOMICROOGAS)
data$FAMI_TIENEHORNOMICROOGAS <- as.factor(data$FAMI_TIENEHORNOMICROOGAS)
table(data$FAMI_TIENEHORNOMICROOGAS)

# tv
sum(is.na(data$FAMI_TIENESERVICIOTV)) # 5801 na's
data$FAMI_TIENESERVICIOTV <- ifelse(is.na(data$FAMI_TIENESERVICIOTV), "Desconocido", data$FAMI_TIENESERVICIOTV)
data$FAMI_TIENESERVICIOTV <- as.factor(data$FAMI_TIENESERVICIOTV)
table(data$FAMI_TIENESERVICIOTV)

# auto
sum(is.na(data$FAMI_TIENEAUTOMOVIL)) # 7187 na's
data$FAMI_TIENEAUTOMOVIL <- ifelse(is.na(data$FAMI_TIENEAUTOMOVIL), "Desconocido", data$FAMI_TIENEAUTOMOVIL)
data$FAMI_TIENEAUTOMOVIL <- as.factor(data$FAMI_TIENEAUTOMOVIL)
table(data$FAMI_TIENEAUTOMOVIL)

# moto
sum(is.na(data$FAMI_TIENEMOTOCICLETA)) # 7525 na's
data$FAMI_TIENEMOTOCICLETA <- ifelse(is.na(data$FAMI_TIENEMOTOCICLETA), "Desconocido", data$FAMI_TIENEMOTOCICLETA)
data$FAMI_TIENEMOTOCICLETA <- as.factor(data$FAMI_TIENEMOTOCICLETA)
table(data$FAMI_TIENEMOTOCICLETA)

# consola
sum(is.na(data$FAMI_TIENECONSOLAVIDEOJUEGOS)) # 7993 na's
data$FAMI_TIENECONSOLAVIDEOJUEGOS <- ifelse(is.na(data$FAMI_TIENECONSOLAVIDEOJUEGOS), "Desconocido", data$FAMI_TIENECONSOLAVIDEOJUEGOS)
data$FAMI_TIENECONSOLAVIDEOJUEGOS <- as.factor(data$FAMI_TIENECONSOLAVIDEOJUEGOS)
table(data$FAMI_TIENECONSOLAVIDEOJUEGOS)

# horas trabaja
sum(is.na(data$ESTU_HORASSEMANATRABAJA)) # 6867 na's
data$ESTU_HORASSEMANATRABAJA <- ifelse(is.na(data$ESTU_HORASSEMANATRABAJA), "Desconocido", data$ESTU_HORASSEMANATRABAJA)
data$ESTU_HORASSEMANATRABAJA <- factor(data$ESTU_HORASSEMANATRABAJA, levels = c("0", "Menos de 10 horas", "Entre 11 y 20 horas", "Entre 21 y 30 horas", "Más de 30 horas", "Desconocido"))
table(data$ESTU_HORASSEMANATRABAJA)

# grupo de referencia
sum(is.na(data$GRUPOREFERENCIA)) # 0 na's
data$GRUPOREFERENCIA<-ifelse(data$GRUPOREFERENCIA=="ADMINISTRACIÓN Y AFINES","AdmYAfin",ifelse(data$GRUPOREFERENCIA=="ARQUITECTURA Y URBANISMO","ArqYUrb",ifelse(data$GRUPOREFERENCIA=="BELLAS ARTES Y DISEÑO","BelArtYDis",ifelse(data$GRUPOREFERENCIA=="CIENCIAS AGROPECUARIAS","CienAgr",ifelse(data$GRUPOREFERENCIA=="CIENCIAS MILITARES Y NAVALES","CienMilYNav",ifelse(data$GRUPOREFERENCIA=="CIENCIAS NATURALES Y EXACTAS","CienNatYExac",ifelse(data$GRUPOREFERENCIA=="CIENCIAS SOCIALES","CienSoc",ifelse(data$GRUPOREFERENCIA=="COMUNICACIÓN, PERIODISMO Y PUBLICIDAD","ComuPerYPub",ifelse(data$GRUPOREFERENCIA=="CONTADURÍA Y AFINES","ContYAfin",ifelse(data$GRUPOREFERENCIA=="DERECHO","Derecho",ifelse(data$GRUPOREFERENCIA=="ECONOMÍA","Economía",ifelse(data$GRUPOREFERENCIA=="ECONOMÍA, ADMINISTRACIÓN, CONTADURÍA Y AFINES - UNIVERSITARIA","EcAdContYAfinU",ifelse(data$GRUPOREFERENCIA=="EDUCACIÓN","Educación",ifelse(data$GRUPOREFERENCIA=="ENFERMERÍA","Enfermeria",ifelse(data$GRUPOREFERENCIA=="GRUPO REFERENCIA NACIONAL","GrupRefNal", ifelse(data$GRUPOREFERENCIA=="GRUPO REFERENCIA NACIONAL UNIVERSITARIO","GrupRefNalU", ifelse(data$GRUPOREFERENCIA=="HUMANIDADES","Hum", ifelse(data$GRUPOREFERENCIA=="INGENIERÍA","Inge", ifelse(data$GRUPOREFERENCIA=="MEDICINA","Med", ifelse(data$GRUPOREFERENCIA=="PSICOLOGÍA","Psic", ifelse(data$GRUPOREFERENCIA=="RECREACIÓN Y DEPORTES","RecYDep", "salud")))))))))))))))))))))
data$GRUPOREFERENCIA<- as.factor(data$GRUPOREFERENCIA)
table(data$GRUPOREFERENCIA)
str(data$GRUPOREFERENCIA) # 22 niveles

# metodo
sum(is.na(data$ESTU_METODO_PRGM)) # 0 na's
data$ESTU_METODO_PRGM <- ifelse(data$ESTU_METODO_PRGM == "DISTANCIA VITUAL", "distVirtual", ifelse(data$ESTU_METODO_PRGM=="DISTANCIA","distancia","presencial"))
data$ESTU_METODO_PRGM<- as.factor(data$ESTU_METODO_PRGM)
table(data$ESTU_METODO_PRGM)

# caracter academico institucion
sum(is.na(data$INST_CARACTER_ACADEMICO)) # 0 na's
data$INST_CARACTER_ACADEMICO<-ifelse(data$INST_CARACTER_ACADEMICO=="INSTITUCIÓN TECNOLÓGICA","InstTec",ifelse(data$INST_CARACTER_ACADEMICO=="INSTITUCIÓN UNIVERSITARIA","InstUni", ifelse(data$INST_CARACTER_ACADEMICO=="TÉCNICA PROFESIONAL","TecProf", "Universidad")))
data$INST_CARACTER_ACADEMICO<- as.factor(data$INST_CARACTER_ACADEMICO)
table(data$INST_CARACTER_ACADEMICO)
```

```{r}
#| warning: false
#| message: false

library(plotly)
```

## Variables cualitativas

### Variables relacionadas con la información personal

::: panel-tabset
#### Sexo

```{r}
#| eval: false
#| echo: false
#| warning: false
#| message: false
# Sexo
i=1
#cat <- attributes(data[,i])$levels
frecuencias <- table(data[,i])
per <- round(table(data[,i])/nrow(data)*100,3)
plot_ly(x = frecuencias, y = names(frecuencias), type = "bar",
                   orientation="h", color=names(frecuencias),
                   text=per, textfont = list(color = "black")) %>%
layout(yaxis = list(title = colnames(data)[i] ),
       xaxis = list(title = "Frecuencia"),
       showlegend = FALSE)
```

```{r}
#| warning: false
#| message: false
#| echo: false
# Sexo
i=1
#cat <- attributes(data[,i])$levels
frecuencias <- table(data[,i])
per <- round(table(data[,i])/nrow(data)*100,3)
plot_ly(data, labels = ~names(frecuencias), values = ~frecuencias, type = 'pie', textfont = list(color = "black"))
```

Se puede observar que en el periodo en el que fue realizada la prueba, había una notoria diferencia en cuanto a la distribución de géneros, ya que hay una mayor cantidad de mujeres, y no una distribución de $50\%$ hombres y $50\%$ mujeres, que sería lo esperado en este tipo de pruebas.

#### Etnia

```{r}
#| eval: false
#| echo: false
#| warning: false
#| message: false

# Etnia
i=3
#cat <- attributes(data[,i])$levels
frecuencias <- table(data[,i])
per <- round(table(data[,i])/nrow(data)*100,3)
plot_ly(x = frecuencias, y = names(frecuencias), type = "bar",
                   orientation="h", color=names(frecuencias),
                   text=per, textfont = list(color = "black")) %>%
layout(
       yaxis = list(title = colnames(data)[i] ),
       xaxis = list(title = "Frecuencia"),
       showlegend = FALSE)
```

```{r}
#| warning: false
#| message: false
#| echo: false
# Etnia
i=3
#cat <- attributes(data[,i])$levels
frecuencias <- table(data[,i])
per <- round(table(data[,i])/nrow(data)*100,3)
plot_ly(data, labels = ~names(frecuencias), values = ~frecuencias, type = 'pie', textfont = list(color = "black"))
```

Se evidencia una clara mayoría en cuanto a estudiantes sin etnia con un $91.2\%$, sin embargo hay una porción aceptable de estudiantes con esta característica.

#### Estado civil

```{r}
#| eval: false
#| echo: false
#| warning: false
#| message: false
# Estado civil
i=6
#cat <- attributes(data[,i])$levels
frecuencias <- table(data[,i])
per <- round(table(data[,i])/nrow(data)*100,3)
plot_ly(x = frecuencias, y = names(frecuencias), type = "bar",
                   orientation="h", color=names(frecuencias),
                   text=per, textfont = list(color = "black")) %>%
layout(
       yaxis = list(title = colnames(data)[i] ),
       xaxis = list(title = "Frecuencia"),
       showlegend = FALSE)
```

```{r}
#| warning: false
#| message: false
#| echo: false
# Estado civil
i=6
#cat <- attributes(data[,i])$levels
frecuencias <- table(data[,i])
per <- round(table(data[,i])/nrow(data)*100,3)
plot_ly(data, labels = ~names(frecuencias), values = ~frecuencias, type = 'pie', textfont = list(color = "black"))
```

El estado civil del $83.9\%$ de los estudiantes que presentaron la prueba es soltero, aunque hay una buena porción de estudiantes cuyo estado civil es casado y otros cuyo estado civil es unión libre.

#### Educación padre

```{r}
#| warning: false
#| message: false
#| echo: false
# Educación padre
i=10
#cat <- attributes(data[,i])$levels
frecuencias <- table(data[,i])
per <- round(table(data[,i])/nrow(data)*100,3)
plot_ly(x = frecuencias, y = names(frecuencias), type = "bar",
                   orientation="h", color=names(frecuencias),
                   text=per, textfont = list(color = "black")) %>%
layout(yaxis = list(title = colnames(data)[i] ),
       xaxis = list(title = "Frecuencia"),
       showlegend = FALSE)
```

Todas las categorías tienen un número notable de individuos. Se destaca la secundaria completa y la primaria incompleta como los niveles educativos más comunes en los padres de los estudiantes que realizaron la prueba en este periodo, aunque también destaca una cantidad considerable de padres con educación profesional completa.

#### Educación madre

```{r}
#| warning: false
#| message: false
#| echo: false
# Educación madre
i=11
#cat <- attributes(data[,i])$levels
frecuencias <- table(data[,i])
per <- round(table(data[,i])/nrow(data)*100,3)
plot_ly(x = frecuencias, y = names(frecuencias), type = "bar",
                   orientation="h", color=names(frecuencias),
                   text=per, textfont = list(color = "black")) %>%
layout(yaxis = list(title = colnames(data)[i] ),
       xaxis = list(title = "Frecuencia"),
       showlegend = FALSE)
```

Como en el caso anterior, el nivel de educación más común es la secundaria completa, aunque en este caso, una buena cantidad de madres tienen como nivel educativo un técnico o tecnológico completo.

#### Ocupación padre

```{r}
#| warning: false
#| message: false
#| echo: false
# Ocupación padre
i=12
#cat <- attributes(data[,i])$levels
frecuencias <- table(data[,i])
per <- round(table(data[,i])/nrow(data)*100,3)
plot_ly(x = frecuencias, y = names(frecuencias), type = "bar",
                   orientation="h", color=names(frecuencias),
                   text=per, textfont = list(color = "black")) %>%
layout(yaxis = list(title = colnames(data)[i] ),
       xaxis = list(title = "Frecuencia"),
       showlegend = FALSE)
```

Se observa un grupo significativo de padres cuya ocupación es trabajar por cuenta propia, concretamente, un $30.82\%$ de los padres están en esta categoría. De ahí, las demás categorías no resultan muy destacables.

#### Ocupación madre

```{r}
#| warning: false
#| message: false
#| echo: false
# Ocupación madre
i=13
#cat <- attributes(data[,i])$levels
frecuencias <- table(data[,i])
per <- round(table(data[,i])/nrow(data)*100,3)
plot_ly(x = frecuencias, y = names(frecuencias), type = "bar",
                   orientation="h", color=names(frecuencias),
                   text=per, textfont = list(color = "black")) %>%
layout(yaxis = list(title = colnames(data)[i] ),
       xaxis = list(title = "Frecuencia"),
       showlegend = FALSE)
```

En el caso de las madres, resalta el hecho de que casi el $40\%$ trabajan como amas de casa o realizando tareas en el hogar.

#### Horas trabaja

```{r}
#| warning: false
#| message: false
#| echo: false
# Horas trabaja
i=23
#cat <- attributes(data[,i])$levels
frecuencias <- table(data[,i])
per <- round(table(data[,i])/nrow(data)*100,3)
plot_ly(x = frecuencias, y = names(frecuencias), type = "bar",
                   orientation="h", color=names(frecuencias),
                   text=per, textfont = list(color = "black")) %>%
layout(yaxis = list(title = colnames(data)[i] ),
       xaxis = list(title = "Frecuencia"),
       showlegend = FALSE)
```

Se observa que un grupo grande de estudiantes conformado por el $35.044\%$ del total de individuos trabaja menos de 10 horas. También resalta el hecho de que hay una cantidad considerable de estudiantes que no respondieron a esta pregunta en el cuestionario, por lo que entran en la categoría desconocido.

:::

### Variables relacionadas con la información académica

::: panel-tabset
#### Capacitación examen

```{r}
#| warning: false
#| message: false
#| eval: false
#| echo: false
# Capacitación examen
i=8
#cat <- attributes(data[,i])$levels
frecuencias <- table(data[,i])
per <- round(table(data[,i])/nrow(data)*100,3)
plot_ly(x = frecuencias, y = names(frecuencias), type = "bar",
                   orientation="h", color=names(frecuencias),
                   text=per, textfont = list(color = "black")) %>%
layout(yaxis = list(title = colnames(data)[i] ),
       xaxis = list(title = "Frecuencia"),
       showlegend = FALSE)
```

```{r}
#| warning: false
#| message: false
#| echo: false
# Capacitacón examen
i=8
#cat <- attributes(data[,i])$levels
frecuencias <- table(data[,i])
per <- round(table(data[,i])/nrow(data)*100,3)
plot_ly(data, labels = ~names(frecuencias), values = ~frecuencias, type = 'pie', textfont = list(color = "black"))
```

Hay una clara mayoría de estudiantes que repasaron por cuenta propia, siendo el $61.7\%$, seguido de una cantidad considerable de estudiantes que no se prepararon de ninguna manera. 

#### Semestre que cursa

```{r}
#| warning: false
#| message: false
#| echo: false
# Semestre cursa
i=9
#cat <- attributes(data[,i])$levels
frecuencias <- table(data[,i])
per <- round(table(data[,i])/nrow(data)*100,3)
plot_ly(x = frecuencias, y = names(frecuencias), type = "bar",
                   orientation="h", color=names(frecuencias),
                   text=per, textfont = list(color = "black")) %>%
layout(yaxis = list(title = colnames(data)[i] ),
       xaxis = list(title = "Frecuencia"),
       showlegend = FALSE)
```

Se espera que la mayoría de estudiantes estén cursando semestres avanzandos como séptimo u octavo, sin embargo hay algunos estudiantes que cursan primeros semestres, lo que resulta interesante ya que se supone que se necesita un avance del 75% en el programa académico que se esté cursando para presentar esta prueba.

#### Grupo referencia

```{r}
#| warning: false
#| message: false
#| echo: false
# Grupo referencia
i=26
#cat <- attributes(data[,i])$levels
frecuencias <- table(data[,i])
per <- round(table(data[,i])/nrow(data)*100,3)
plot_ly(x = frecuencias, y = names(frecuencias), type = "bar",
                   orientation="h", color=names(frecuencias),
                   text=per, textfont = list(color = "black")) %>%
layout(yaxis = list(title = colnames(data)[i] ),
       xaxis = list(title = "Frecuencia"),
       showlegend = FALSE)
```

Resalta la cantidad de estudiantes cuyo grupo de referencia es ingeniería y administración y afines, aunque no es raro debido a la cantidad de ingenierías diferentes que se ofertan en las universidades de todo el país. 

#### Modalidad

```{r}
#| warning: false
#| message: false
#| eval: false
#| echo: false
# Modalidad
i=27
#cat <- attributes(data[,i])$levels
frecuencias <- table(data[,i])
per <- round(table(data[,i])/nrow(data)*100,3)
plot_ly(x = frecuencias, y = names(frecuencias), type = "bar",
                   orientation="h", color=names(frecuencias),
                   text=per, textfont = list(color = "black")) %>%
layout(yaxis = list(title = colnames(data)[i] ),
       xaxis = list(title = "Frecuencia"),
       showlegend = FALSE)
```

```{r}
#| warning: false
#| message: false
#| echo: false
# Modalidad
i=27
#cat <- attributes(data[,i])$levels
frecuencias <- table(data[,i])
per <- round(table(data[,i])/nrow(data)*100,3)
plot_ly(data, labels = ~names(frecuencias), values = ~frecuencias, type = 'pie', textfont = list(color = "black"))
```

La gran mayoría de estudiantes están en un programa cuya modalidad es presencial, siendo este un $81.5\%$ de todos los estudiantes de la base de datos.

#### Carácter académico

```{r}
#| warning: false
#| message: false
#| eval: false
#| echo: false
# Caracter academico
i=28
#cat <- attributes(data[,i])$levels
frecuencias <- table(data[,i])
per <- round(table(data[,i])/nrow(data)*100,3)
plot_ly(x = frecuencias, y = names(frecuencias), type = "bar",
                   orientation="h", color=names(frecuencias),
                   text=per, textfont = list(color = "black")) %>%
layout(
       yaxis = list(title = colnames(data)[i] ),
       xaxis = list(title = "Frecuencia"),
       showlegend = FALSE)
```


```{r}
#| warning: false
#| message: false
#| echo: false
# Caracter académico
i=28
#cat <- attributes(data[,i])$levels
frecuencias <- table(data[,i])
per <- round(table(data[,i])/nrow(data)*100,3)
plot_ly(data, labels = ~names(frecuencias), values = ~frecuencias, type = 'pie', textfont = list(color = "black"))
```

De la misma manera que con la modalidad del programa, la mayoría de estudiantes estudian en una universidad, aproximadamente un $64.2\%$, seguido de un $31.1\%$ de individuos que estudian en una institución universitaria. Por otra parte hay una pequeña porción de estudiantes que estudian en una institución tecnológica y en una institución técnica profesional.
:::

### Variables relacionadas con la información socioeconómica

::: panel-tabset
#### Valor matrícula

```{r}
#| warning: false
#| message: false
#| echo: false
# Valor matrícula
i=7
#cat <- attributes(data[,i])$levels
frecuencias <- table(data[,i])
per <- round(table(data[,i])/nrow(data)*100,3)
plot_ly(x = frecuencias, y = names(frecuencias), type = "bar",
                   orientation="h", color=names(frecuencias),
                   text=per, textfont = list(color = "black")) %>%
layout(yaxis = list(title = colnames(data)[i] ),
       xaxis = list(title = "Frecuencia"),
       showlegend = FALSE)
```

Se observa que hay una repartición equitativa de la cantidad de estudiantes en cada uno de los diferentes valores del costo de matrícula. El valor de la matrícula que más resalta es "Entre 2.5 millones  y menos de 4 millones" con un $22.575\%$, seguido por "Entre 4 millones  y menos de 5.5 millones" con $15.988\%$ y el tercer lugar es para quienes pagan "Menos de 500 mil" con $14.085\%$.

#### Estrato

```{r}
#| warning: false
#| message: false
#| echo: false
# Estrato
i=14
#cat <- attributes(data[,i])$levels
frecuencias <- table(data[,i])
per <- round(table(data[,i])/nrow(data)*100,3)
plot_ly(x = frecuencias, y = names(frecuencias), type = "bar",
                   orientation="h", color=names(frecuencias),
                   text=per, textfont = list(color = "black")) %>%
layout(yaxis = list(title = colnames(data)[i] ),
       xaxis = list(title = "Frecuencia"),
       showlegend = FALSE)
```

La mayoría de los individuos que presentaron el examen Saber Pro pertenecen a los estratos 2 y 3, un muy bajo porcentaje pertenecen a estratos 5 y 6.

#### Internet

```{r}
#| warning: false
#| message: false
#| eval: false
#| echo: false
# Internet
i=15
#cat <- attributes(data[,i])$levels
frecuencias <- table(data[,i])
per <- round(table(data[,i])/nrow(data)*100,3)
plot_ly(x = frecuencias, y = names(frecuencias), type = "bar",
                   orientation="h", color=names(frecuencias),
                   text=per, textfont = list(color = "black")) %>%
layout(yaxis = list(title = colnames(data)[i] ),
       xaxis = list(title = "Frecuencia"),
       showlegend = FALSE)
```

```{r}
#| warning: false
#| message: false
#| echo: false
# Internet
i=15
#cat <- attributes(data[,i])$levels
frecuencias <- table(data[,i])
per <- round(table(data[,i])/nrow(data)*100,3)
plot_ly(data, labels = ~names(frecuencias), values = ~frecuencias, type = 'pie', textfont = list(color = "black"))
```

Se observa que la mayoría de los hogares de quienes presentaron el examen Saber Pro sí cuentan con servicio o conexión a intenet, aproximadamente el $84.4\%$.

#### Computador

```{r}
#| warning: false
#| message: false
#| eval: false
#| echo: false
# Computador
i=16
#cat <- attributes(data[,i])$levels
frecuencias <- table(data[,i])
per <- round(table(data[,i])/nrow(data)*100,3)
plot_ly(x = frecuencias, y = names(frecuencias), type = "bar",
                   orientation="h", color=names(frecuencias),
                   text=per, textfont = list(color = "black")) %>%
layout(
       yaxis = list(title = colnames(data)[i] ),
       xaxis = list(title = "Frecuencia"),
       showlegend = FALSE)
```

```{r}
#| warning: false
#| message: false
#| echo: false
# Computador
i=16
#cat <- attributes(data[,i])$levels
frecuencias <- table(data[,i])
per <- round(table(data[,i])/nrow(data)*100,3)
plot_ly(data, labels = ~names(frecuencias), values = ~frecuencias, type = 'pie', textfont = list(color = "black"))
```

Se observa que la mayoría de los hogares de quienes presentaron el examen Saber Pro sí poseen computador, aproximadamente el $83.6\%$.

#### Lavadora

```{r}
#| warning: false
#| message: false
#| eval: false
#| echo: false
# Lavadora
i=17
#cat <- attributes(data[,i])$levels
frecuencias <- table(data[,i])
per <- round(table(data[,i])/nrow(data)*100,3)
plot_ly(x = frecuencias, y = names(frecuencias), type = "bar",
                   orientation="h", color=names(frecuencias),
                   text=per, textfont = list(color = "black")) %>%
layout(
       yaxis = list(title = colnames(data)[i] ),
       xaxis = list(title = "Frecuencia"),
       showlegend = FALSE)
```

```{r}
#| warning: false
#| message: false
#| echo: false
# Lavadora
i=17
#cat <- attributes(data[,i])$levels
frecuencias <- table(data[,i])
per <- round(table(data[,i])/nrow(data)*100,3)
plot_ly(data, labels = ~names(frecuencias), values = ~frecuencias, type = 'pie', textfont = list(color = "black"))
```

Se observa que la mayoría de los hogares de quienes presentaron el examen Saber Pro sí poseen lavadora, aproximadamente el $80.6\%$.

#### Horno microogas

```{r}
#| warning: false
#| message: false
#| eval: false
#| echo: false
# Horno microogas
i=18
#cat <- attributes(data[,i])$levels
frecuencias <- table(data[,i])
per <- round(table(data[,i])/nrow(data)*100,3)
plot_ly(x = frecuencias, y = names(frecuencias), type = "bar",
                   orientation="h", color=names(frecuencias),
                   text=per, textfont = list(color = "black")) %>%
layout(
       yaxis = list(title = colnames(data)[i] ),
       xaxis = list(title = "Frecuencia"),
       showlegend = FALSE)
```

```{r}
#| warning: false
#| message: false
#| echo: false
# Horno Microogas
i=18
#cat <- attributes(data[,i])$levels
frecuencias <- table(data[,i])
per <- round(table(data[,i])/nrow(data)*100,3)
plot_ly(data, labels = ~names(frecuencias), values = ~frecuencias, type = 'pie', textfont = list(color = "black"))
```


Se observa que la cantidad de hogares que cuentan con horno microogas es muy similar a la cantidad de hogares que no cuentan con este, ya que los primeros representan el $44.9\%$ de la población, mientras que los segundos el $49.6\%$.

#### TV

```{r}
#| warning: false
#| message: false
#| eval: false
#| echo: false
# TV
i=19
#cat <- attributes(data[,i])$levels
frecuencias <- table(data[,i])
per <- round(table(data[,i])/nrow(data)*100,3)
plot_ly(x = frecuencias, y = names(frecuencias), type = "bar",
                   orientation="h", color=names(frecuencias),
                   text=per, textfont = list(color = "black")) %>%
layout(
       yaxis = list(title = colnames(data)[i] ),
       xaxis = list(title = "Frecuencia"),
       showlegend = FALSE)
```

```{r}
#| warning: false
#| message: false
#| echo: false
# TV
i=19
#cat <- attributes(data[,i])$levels
frecuencias <- table(data[,i])
per <- round(table(data[,i])/nrow(data)*100,3)
plot_ly(data, labels = ~names(frecuencias), values = ~frecuencias, type = 'pie', textfont = list(color = "black"))
```

Se observa que la mayoría de los hogares de quienes presentaron el examen Saber Pro sí cuentan con servicio cerrado de televisión, aproximadamente el $69.8\%$; mientras que el $25.6\%$ no cuenta con este servicio.   

#### Automóvil

```{r}
#| warning: false
#| message: false
#| eval: false
#| echo: false
# Automovil
i=20
#cat <- attributes(data[,i])$levels
frecuencias <- table(data[,i])
per <- round(table(data[,i])/nrow(data)*100,3)
plot_ly(x = frecuencias, y = names(frecuencias), type = "bar",
                   orientation="h", color=names(frecuencias),
                   text=per, textfont = list(color = "black")) %>%
layout(
       yaxis = list(title = colnames(data)[i] ),
       xaxis = list(title = "Frecuencia"),
       showlegend = FALSE)
```

```{r}
#| warning: false
#| message: false
#| echo: false
# Automovil
i=20
#cat <- attributes(data[,i])$levels
frecuencias <- table(data[,i])
per <- round(table(data[,i])/nrow(data)*100,3)
plot_ly(data, labels = ~names(frecuencias), values = ~frecuencias, type = 'pie', textfont = list(color = "black"))
```

Se observa que la mayoría de los hogares de quienes presentaron el examen Saber Pro no poseen automóvil particular, aproximadamente el $61.4\%$; mientras que el $32.9\%$ sí posee.   

#### Motocicleta

```{r}
#| warning: false
#| message: false
#| eval: false
#| echo: false
# Motocicleta
i=21
#cat <- attributes(data[,i])$levels
frecuencias <- table(data[,i])
per <- round(table(data[,i])/nrow(data)*100,3)
plot_ly(x = frecuencias, y = names(frecuencias), type = "bar",
                   orientation="h", color=names(frecuencias),
                   text=per, textfont = list(color = "black")) %>%
layout(
       yaxis = list(title = colnames(data)[i] ),
       xaxis = list(title = "Frecuencia"),
       showlegend = FALSE)
```

```{r}
#| warning: false
#| message: false
#| echo: false
# Motocicleta
i=21
#cat <- attributes(data[,i])$levels
frecuencias <- table(data[,i])
per <- round(table(data[,i])/nrow(data)*100,3)
plot_ly(data, labels = ~names(frecuencias), values = ~frecuencias, type = 'pie', textfont = list(color = "black"))
```

Se observa que la mayoría de los hogares de quienes presentaron el examen Saber Pro no poseen automóvil particular, aproximadamente el $60.9\%$; mientras que el $33.2\%$ sí posee. 

#### Consola de videojuegos

```{r}
#| warning: false
#| message: false
#| eval: false
#| echo: false
# Consola videojuegos
i=22
#cat <- attributes(data[,i])$levels
frecuencias <- table(data[,i])
per <- round(table(data[,i])/nrow(data)*100,3)
plot_ly(x = frecuencias, y = names(frecuencias), type = "bar",
                   orientation="h", color=names(frecuencias),
                   text=per, textfont = list(color = "black")) %>%
layout(
       yaxis = list(title = colnames(data)[i] ),
       xaxis = list(title = "Frecuencia"),
       showlegend = FALSE)
```

```{r}
#| warning: false
#| message: false
#| echo: false
# Consola videojuegos
i=22
#cat <- attributes(data[,i])$levels
frecuencias <- table(data[,i])
per <- round(table(data[,i])/nrow(data)*100,3)
plot_ly(data, labels = ~names(frecuencias), values = ~frecuencias, type = 'pie', textfont = list(color = "black"))
```

Se observa que la mayoría de los hogares de quienes presentaron el examen Saber Pro no poseen consola para videojuegos electrónicos, aproximadamente el $75.4\%$; mientras que el $18.4\%$ sí posee. 

:::

## Variables cuantitativas

```{r}
#| echo: false
histpuntajes <- function(puntajes) {
  h <- hist(puntajes, plot = FALSE)
  plot_ly(x = ~puntajes, type = "histogram", name = "Puntaje", nbinsx = 2*length(h$counts), marker = list(color="lightblue1",line = list(color = "white", width = 1))) %>%
layout(yaxis = list(title = "Frecuencia"))
}
```

::: panel-tabset

#### Razonamiento cuantitativo

```{r}
#| echo: false
# Módulo razonamiento cuantitativo
i=29
puntajes <- unlist(data[,i])

hist <- histpuntajes(puntajes)
boxplot <- plot_ly(x = ~puntajes, type = "box", boxpoints = "outliers", name = " ") %>% 
  layout(showlegend = FALSE)

subplot(hist[[1]], boxplot[[1]], nrows = 2, shareX = T) %>%  
  layout(xaxis = list(title = "Puntaje"),
         yaxis = list(title = "Frecuencia"))

```

El histograma muestra una distribución muy parecida a la normal, resaltando que hay muy pocas pero existentes puntuaciones con puntaje o bien perfecto, o bien con ninguna respuesta correcta.

#### Lectura crítica

```{r}
#| echo: false
# Módulo razonamiento cuantitativo
i=30
puntajes <- unlist(data[,i])

hist <- histpuntajes(puntajes)
boxplot <- plot_ly(x = ~puntajes, type = "box", boxpoints = "outliers", name = " ") %>% 
  layout(showlegend = FALSE)

subplot(hist[[1]], boxplot[[1]], nrows = 2, shareX = T) %>%  
  layout(xaxis = list(title = "Puntaje"),
         yaxis = list(title = "Frecuencia"))

```

De la misma manera que con razonamiento cuantitativo, el histograma resulta casi simétrico con algunos datos atípicos representando los peores puntajes y los mejores, siendo estos, de nuevo, el mínimo puntaje posible y el puntaje perfecto en esta área, respectivamente.

#### Competencias ciudadanas

```{r}
#| echo: false
# Módulo razonamiento cuantitativo
i=31
puntajes <- unlist(data[,i])

hist <- histpuntajes(puntajes)
boxplot <- plot_ly(x = ~puntajes, type = "box", boxpoints = "outliers", name = " ") %>% 
  layout(showlegend = FALSE)

subplot(hist[[1]], boxplot[[1]], nrows = 2, shareX = T) %>%  
  layout(xaxis = list(title = "Puntaje"),
         yaxis = list(title = "Frecuencia"))

```

Es muy parecido a los componentes anteriores, aunque resalta una barra en los puntajes más bajos, que aunque resulta pequeña, da a entender que en este componente hay una cantidad visible de puntajes que rondan de 0 a 20 puntos.

#### Inglés

```{r}
#| echo: false
# Módulo razonamiento cuantitativo
i=32
puntajes <- unlist(data[,i])

hist <- histpuntajes(puntajes)
boxplot <- plot_ly(x = ~puntajes, type = "box", boxpoints = "outliers", name = " ") %>% 
  layout(showlegend = FALSE)

subplot(hist[[1]], boxplot[[1]], nrows = 2, shareX = T) %>%  
  layout(xaxis = list(title = "Puntaje"),
         yaxis = list(title = "Frecuencia"))

```

El histograma ya no presenta una simetria tan marcada, y resaltan las barras más alejadas de la media, mostrando que hay una cantidad visible de personas tanto con puntajes mínimos como con puntajes perfectos.

#### Comunicación escrita

```{r}
#| echo: false
# Módulo razonamiento cuantitativo
i=33
puntajes <- unlist(data[,i])

hist <- histpuntajes(puntajes)
boxplot <- plot_ly(x = ~puntajes, type = "box", boxpoints = "outliers", name = " ") %>% 
  layout(showlegend = FALSE)

subplot(hist[[1]], boxplot[[1]], nrows = 2, shareX = T) %>%  
  layout(xaxis = list(title = "Puntaje"),
         yaxis = list(title = "Frecuencia"))

```

El histograma resalta respecto a las otras variables debido a un mayor número de puntajes por debajo de 150, que se espera sería la media. Además resalta que hay una cantidad considerable de personas con el puntaje más bajo. En el boxplot también se puede apreciar como en este caso, la mediana no está tan cerca a 150, que sería lo esperado. 

#### Puntaje global

```{r}
#| echo: false
# Módulo razonamiento cuantitativo
i=34
puntajes <- unlist(data[,i])

hist <- histpuntajes(puntajes)
boxplot <- plot_ly(x = ~puntajes, type = "box", boxpoints = "outliers", name = " ") %>% 
  layout(showlegend = FALSE)

subplot(hist[[1]], boxplot[[1]], nrows = 2, shareX = T) %>%  
  layout(xaxis = list(title = "Puntaje"),
         yaxis = list(title = "Frecuencia"))

```

La distribución de los puntajes totales, en este caso, también parece asemejarse a una curva normal, lo cual tiene sentido debido al como se diseñan estas pruebas, intentando que tengan una distribución normal con una media teórica de 150 y una desviación estándar de 30 puntos. Cabe resaltar que el mayor puntaje de esta prueba fue 278, mientras que el menor fue 0.

:::

